---
title: "Proyecto 2 - Visualización y Exploración de bases de datos"
author: " Henry Carvajal (201718787),Julian Delgado (201712798) , Mariana Villabona (201816559)"
date: "Visualización y Exploración de datos para ciencias sociales"
output: html_document
---
```{r Setup}

# --- Limpiar entorno
rm(list = ls())
gc()
closeAllConnections()

# --- Cargar librerías necesarias
library("pacman")
require("pacman")
p_load( tidyverse, data.table, lubridate, readxl, ggthemes, plotly, janitor,ggplot2,openxlsx, writexl,stringi, patchwork, skimr,tidyverse, readxl, ggthemes, plotly,sf,osmdata,dplyr, scales)

# --- Definir rutas
user <- Sys.getenv("USERNAME")

# Obtener usuario del sistema y directorio de trabajo

# --- Definir rutas
user <- Sys.getenv("USERNAME")

if (user == "judel") {
  directorio <- file.path(  "C:/Users", "judel", "OneDrive", "Documentos",
  "ANDES", "Semestre 3", "Visualizacion de datos", "Proyecto 2",
  "wetransfer_geih_2025-11-17_1556")
} else if (user == "mvill") {
  directorio <- file.directorio("C:/Users", "mvill", "OneDrive", "Transitorio", "OneDrive", 
                    "Documentos", "GitHub", "Visualizaci-n-UniAndes","Taller 2")
} else if (user == "hncar") {
  directorio <- file.directorio("C:/Users", "hncar", "Documents", "GitHub", "Visualizaci-n-UniAndes", "Taller 2")
} else {
  directorio <- choose.dir(caption = "Selecciona la carpeta con los archivos")
}

setwd(directorio)

# Buscar bases de datos
ruta_datos <- file.path(directorio, "data/GEIH_2024")
options(scipen = 999)  # desactiva notación científica

```


```{r Union bases, warning=FALSE}
meses <- 1:12
llave <- c("PERIODO", "MES", "PER", "DPTO", "DIRECTORIO", "SECUENCIA_P", "ORDEN", "FEX_C18")

lista_meses <- list()

for (m in meses) {

  archivos <- c(
    "Características generales, seguridad social en salud y educación.csv",
    "Fuerza de trabajo.csv",
    "No ocupados.csv",
    "Ocupados.csv"
  )
  nombres <- c("generales", "fuerza", "desocupados", "ocupados")

  for (i in seq_along(archivos)) {
    ruta <- file.path(ruta_datos, m, archivos[i])
    #datos <- read.csv(ruta, sep = ";", dec = ".", fileEncoding = "UTF-8", stringsAsFactors = FALSE)
    datos <- read_delim(
      file   = ruta,
      delim  = ";",
      locale = locale(encoding = "Latin1"),
      trim_ws = TRUE,
      show_col_types = FALSE
    )
    assign(nombres[i], datos)
  }

  base_mes <- generales %>%
    left_join(fuerza, by = llave) %>%
    left_join(ocupados, by = llave) %>%
    left_join(desocupados, by = llave)

  lista_meses[[m]] <- base_mes
}

# Limpieza de formatos
lista_meses <- lapply(lista_meses, function(df) {
  df %>% mutate(OFICIO_C8 = as.character(OFICIO_C8),
                MES = as.character(MES))
})

ANUAL <- bind_rows(lista_meses)

rm(base_mes, generales, fuerza, ocupados, desocupados, datos)
```


```{r Seleccionar variables relevantes}
variables_select <- ANUAL %>%
  select(
    # Identificación
    PERIODO, MES, DIRECTORIO, SECUENCIA_P, ORDEN,
    # Sexo, edad
    P3271, P6040,
    #Parentesco jefe de hogar
    P6050,
    # Educación
    P3042,
    # Mercado laboral
    P6240, P6240S1, P6240S2,
    P6430, OCI,OFICIO1_C8,
    # Ubicación
    DPTO, AREA.x, CLASE.x,
    
    #Afiliado a salud
    P6090,
    
    #Fondos de pensiones
    P6920,
    
    #Tiene contrato laboral
    P6440,
    #Verbal o escrito
    P6450,
    
    INGLABO,
   # Factor de expansión
    FEX_C18
  )

#Check de que está quedando bien
factores_mes <- ANUAL %>%
  group_by(MES) %>%
  summarise(suma_fex = sum(as.numeric(FEX_C18)/12, na.rm = TRUE)) %>%
  arrange(MES)

```


```{r Seleccionar variables relevantes}
variables_select <- variables_select %>%
  mutate(
    PERIODO = as.Date(as.character(PERIODO), format = "%Y%m%d"),
    ANO = format(PERIODO, "%Y")
  ) %>%
  select(-PERIODO)

variables_select <- variables_select %>%
  mutate(
    fex_c = as.numeric(FEX_C18),
    edad = as.numeric(P6040),
    P6050 = as.numeric(P6050)
  )

variables_select <- variables_select %>%
  filter(edad >= 18)

#Filtrar registros por si son jefe de hogar
variables_select <- variables_select %>%
  filter(P6050 == 1)

sapply(variables_select, function(x) sum(is.na(x)))
```


```{r Ajustar Variables}
variables_etiquetas <- variables_select %>%
  mutate(
    # Sexo
    P3271 = case_when(
      P3271 == 1 ~ "Hombre",
      P3271 == 2 ~ "Mujer",
      TRUE ~ NA_character_
    ),
    
    # Urbano / rural
    CLASE.x = case_when(
      CLASE.x == 1 ~ "Urbano",
      CLASE.x == 2 ~ "Rural",
      TRUE ~ NA_character_
    ),
    
    # Salud
    P6090 = case_when(
      P6090 == 1 ~ "Protegido por el sistema de salud",
      P6090 == 2 ~ "No está protegido",
      P6090 == 9 ~ "No sabe",
      TRUE ~ NA_character_
    ),
    
    # Nivel educativo
    P3042 = case_when(
      P3042 == 1  ~ "Ninguno",
      P3042 == 2  ~ "Preescolar",
      P3042 == 3  ~ "Básica primaria (1-5)",
      P3042 == 4  ~ "Básica secundaria (6-9)",
      P3042 == 5  ~ "Media académica",
      P3042 == 6  ~ "Media técnica",
      P3042 == 7  ~ "Normalista",
      P3042 == 8  ~ "Técnica profesional",
      P3042 == 9  ~ "Tecnológica",
      P3042 == 10 ~ "Universitaria",
      P3042 == 11 ~ "Especialización",
      P3042 == 12 ~ "Maestría",
      P3042 == 13 ~ "Doctorado",
      P3042 == 99 ~ "No sabe / No informa",
      TRUE ~ "Otro / No especificado"
    ),
    
    # Actividad declarada
    P6240 = case_when(
      P6240 == 1 ~ "Trabajando",
      P6240 == 2 ~ "Buscando trabajo",
      P6240 == 3 ~ "Estudiando",
      P6240 == 4 ~ "Oficios del hogar",
      P6240 == 5 ~ "Incapacitado permanente",
      P6240 == 6 ~ "Otra actividad",
      TRUE ~ "Otro / No especificado"
    ),
    
    # Ocupación / categoría
    P6430 = case_when(
      P6430 == 1 ~ "Obrero o empleado empresa privada",
      P6430 == 2 ~ "Obrero o empleado gobierno",
      P6430 == 3 ~ "Empleado doméstico",
      P6430 == 4 ~ "Cuenta propia",
      P6430 == 5 ~ "Patrón o empleador",
      P6430 == 6 ~ "Familiar sin remuneración",
      P6430 == 7 ~ "No remunerado en negocio de otros hogares",
      P6430 == 8 ~ "Jornalero o peón",
      P6430 == 9 ~ "Otro",
      TRUE ~ "Otro / No especificado"
    ),
    
    # Estado laboral
    estado_laboral = case_when(
      P6240 == "Trabajando" ~ "Ocupado",
      P6240 == "Buscando trabajo" ~ "Desocupado",
      P6240 %in% c("Estudiando", "Oficios del hogar",
                   "Incapacitado permanente", "Otra actividad") ~ "Inactivo",
      TRUE ~ "No clasificado"
    ),
    
    # Participación
    participa = case_when(
      estado_laboral %in% c("Ocupado", "Desocupado") ~ 1,
      estado_laboral == "Inactivo" ~ 0,
      TRUE ~ NA_real_
    ),
    
    # Regiones
    region = case_when(
      DPTO %in% c("08", "13", "20", "44", "47", "70", "23") ~ "Caribe",
      DPTO %in% c("05", "11", "15", "17", "41", "68", "73", "54", "25", "63", "66") ~ "Andina",
      DPTO %in% c("19", "27", "52", "76") ~ "Pacífico",
      DPTO %in% c("81", "85", "50") ~ "Orinoquía",
      DPTO %in% c("91", "94", "95", "97", "99", "86") ~ "Amazonía",
      DPTO == "88" ~ "Insular",
      TRUE ~ NA_character_
    )
  )

```

```{r Na}
vars_relevantes <- c("P3271","edad","P3042","P6240","P6430","DPTO","fex_c", "estado_laboral","P6090","CLASE.x","INGLABO")

na_summary <- sapply(variables_etiquetas[vars_relevantes], function(x) {
  round(mean(is.na(x)) * 100, 2)
})

na_summary
```

```{r Outliers}
Q1 <- quantile(variables_etiquetas$edad, 0.25)
Q3 <- quantile(variables_etiquetas$edad, 0.75)
IQR <- Q3 - Q1
lim_inf <- Q1 - 1.5*IQR
lim_sup <- Q3 + 1.5*IQR

sum(variables_etiquetas$edad < lim_inf | variables_etiquetas$edad > lim_sup)

```
Para identificar posibles valores atípicos en la variable edad, se aplicó el criterio estadístico basado en el rango intercuartílico (IQR). Se calcularon los límites inferior y superior como Q1 − 1.5·IQR y Q3 + 1.5·IQR, respectivamente. A partir de este procedimiento se identificaron 9 observaciones con edades entre 103 y 108 años.

Tras revisar manualmente estos registros, se concluyó que, aunque poco frecuentes, estas edades son plausibles en una encuesta poblacional como la GEIH. Por lo tanto, no se consideraron errores ni valores imposibles, y se decidió conservarlos en la base de datos, evitando introducir un sesgo por eliminación injustificada de adultos mayores. Esta decisión no afecta de manera significativa los análisis posteriores, dado su bajo peso relativo en la muestra.

```{r Outliers}
outliers_edad <- variables_etiquetas %>%
  filter(edad < lim_inf | edad > lim_sup) %>%
  select(DIRECTORIO, SECUENCIA_P, ORDEN, edad)

outliers_edad


```

```{r }
summary(variables_etiquetas$edad)

table(variables_etiquetas$P3271)
prop.table(table(variables_etiquetas$P3271)) * 100

table(variables_etiquetas$estado_laboral)
prop.table(table(variables_etiquetas$estado_laboral)) * 100

table(variables_etiquetas$P3042)

table(variables_etiquetas$DPTO)
```


```{r Univariado}
# Frecuencia
table(variables_etiquetas$P3271)

# Porcentajes
prop.table(table(variables_etiquetas$P3271)) * 100

# Gráfico
ggplot(variables_etiquetas, aes(P3271, weight = fex_c, fill = P3271)) +
  geom_bar(width = 0.6, alpha = 0.9) +
  scale_y_continuous(labels = scales::comma) +
  scale_fill_manual(values = c("#4E79A7", "#F28E2B")) +
  theme_minimal(base_size = 13) +
  labs(
    title = "Distribución por género de Jefes de Hogar",
    y = "Personas (expandido)",
    x = "Género"
  ) +
  theme(legend.position = "none")

```


```{r Univariado}

summary(variables_etiquetas$edad)

ggplot(variables_etiquetas, aes(edad)) +
  geom_histogram(
    aes(y = ..density..),
    bins = 40,
    fill = "#4E79A7",
    color = "white",
    alpha = 0.75
  ) +
  geom_density(color = "red", size = 1, alpha = 0.7) +
  theme_minimal(base_size = 13) +
  labs(
    title = "Distribución de la edad de la población (con densidad)",
    x = "Edad",
    y = "Densidad"
  )


ggplot(variables_etiquetas, aes(x = "", y = edad)) +
  geom_violin(fill = "#4E79A7", alpha = 0.7) +
  stat_summary(fun = median, geom = "point", size = 3, color = "red") +
  theme_minimal(base_size = 13) +
  labs(
    title = "Distribución de la edad con mediana",
    x = "",
    y = "Edad"
  )

```

```{r Univariado}
df_pct <- variables_etiquetas %>%
  count(P3042, wt = fex_c) %>%
  mutate(pct = n / sum(n) * 100)

ggplot(df_pct, aes(x = fct_reorder(P3042, pct), y = pct)) +
  geom_col(fill = "#4A6FA5") +
  coord_flip() +
  labs(
    title = "Nivel educativo de la población",
    x = "Nivel educativo",
    y = "Porcentaje (%)"
  ) +
  theme_minimal(base_size = 13)

```


```{r Univariado}
df_lab <- variables_etiquetas %>%
  count(P6240, wt = fex_c) %>%
  mutate(pct = n / sum(n) * 100)

ggplot(df_lab, aes(x = fct_reorder(P6240, pct), y = pct)) +
  geom_col(fill = "#4A6FA5") +
  coord_flip() +
  labs(
    title = "Condición laboral declarada",
    x = "Actividad",
    y = "Porcentaje (%)"
  ) +
  theme_minimal(base_size = 13)

```

```{r Univariado}
# Cálculo de porcentajes (expandido)
salud_dist <- variables_etiquetas %>%
  group_by(P6090) %>%
  summarise(
    total = sum(fex_c, na.rm = TRUE)
  ) %>%
  mutate(porc = total / sum(total))

# Gráfico mejorado
ggplot(salud_dist, aes(x = P6090, y = total, fill = P6090)) +
  geom_col(width = 0.65, show.legend = FALSE) +
  
  geom_text(aes(label = scales::percent(porc, accuracy = 0.1)),
            vjust = -0.5, size = 5, fontface = "bold") +
  
  scale_fill_manual(values = c(
    "Protegido por el sistema de salud" = "#6BAED6",
    "No está protegido" = "#FD8D3C",
    "No sabe" = "#969696"
  )) +
  
  scale_y_continuous(labels = scales::comma,
                     expand = expansion(mult = c(0, 0.15))) +
  
  labs(
    title = "Distribución del estado de protección en salud del Jefe de Hogar",
    x = "Cobertura en salud",
    y = "Personas (expandido)"
  ) +
  
  theme_minimal(base_size = 14) +
  theme(
    plot.title = element_text(face = "bold", hjust = 0.5),
    axis.text.x = element_text(angle = 15, hjust = 1, size = 12)
  )

```




```{r Univariado}
# Totales ponderados por zona
dist_zona <- variables_etiquetas %>%
  group_by(CLASE.x) %>%
  summarise(total = sum(fex_c, na.rm = TRUE)) %>%
  mutate(porc = total / sum(total))

# Gráfico mejorado
ggplot(dist_zona, aes(x = factor(CLASE.x, levels = c("Urbano", "Rural")),
                      y = porc,
                      fill = CLASE.x)) +
  geom_col(width = 0.6, alpha = 0.85) +
  geom_text(aes(label = scales::percent(porc, accuracy = 0.1)),
            vjust = -0.5,
            size = 5) +
  scale_y_continuous(labels = percent_format(accuracy = 1),
                     limits = c(0, 1)) +
  scale_fill_manual(values = c("Urbano" = "#4E79A7", "Rural" = "#F28E2B")) +
  theme_minimal(base_size = 14) +
  labs(
    title = "Distribución porcentual de la población por zona (Urbano / Rural)",
    x = "Zona",
    y = "Porcentaje de la población"
  ) +
  theme(
    legend.position = "none",
    plot.title = element_text(face = "bold", size = 16),
    axis.title.y = element_text(size = 13),
    axis.title.x = element_text(size = 13)
  )
```


```{r bivariado}
participacion_genero <- variables_etiquetas %>%
  group_by(P3271) %>%
  summarise(
    tasa_participacion = weighted.mean(participa, w = fex_c, na.rm = TRUE)
  )

participacion_genero

```


```{r bivariado}
ggplot(participacion_genero, aes(x = P3271, y = tasa_participacion, fill = P3271)) +
  geom_col(width = 0.6) +
  geom_text(
    aes(label = scales::percent(tasa_participacion, accuracy = 0.1)),
    vjust = -0.5,
    size = 4.5
  ) +
  scale_y_continuous(labels = scales::percent, expand = expansion(mult = c(0, 0.1))) +
  scale_fill_manual(values = c("Hombre" = "#4E79A7", "Mujer" = "#F28E2B")) +
  labs(
    title = "Tasa de participación laboral por género de Jefes de Hogar",
    x = "Género",
    y = "Tasa de participación"
  ) +
  theme_minimal(base_size = 13) +
  theme(
    legend.position = "none",
    plot.title = element_text(face = "bold", hjust = 0.5),
    axis.title.x = element_text(face = "bold"),
    axis.title.y = element_text(face = "bold")
  )


```


```{r bivariado}

salud_genero <- variables_etiquetas %>%
  group_by(P3271, P6090) %>%
  summarise(
    total = sum(fex_c, na.rm = TRUE),
    .groups = "drop"
  )

ggplot(salud_genero, aes(x = P3271, y = total, fill = P6090)) +
  geom_col(position = "fill") +
  scale_y_continuous(labels = scales::percent) +
  labs(
    title = "Cobertura en salud por género",
    x = "Género",
    y = "Porcentaje",
    fill = "Cobertura salud"
  ) +
  theme_minimal()

```
```{r bivariado}
participacion_rural_genero <- variables_etiquetas %>%
  filter(CLASE.x == "Rural") %>%
  group_by(P3271) %>%
  summarise(
    tasa_participacion = weighted.mean(participa, w = fex_c, na.rm = TRUE)
  )

ggplot(participacion_rural_genero,
       aes(x = P3271, y = tasa_participacion, fill = P3271)) +
  geom_col(width = 0.6, alpha = 0.9) +
  scale_y_continuous(labels = scales::percent_format(accuracy = 1)) +
  scale_fill_manual(values = c("Hombre" = "#4E79A7", "Mujer" = "#F28E2B")) +
  labs(
    title = "Tasa de participación laboral por género en zona rural",
    x = "Género",
    y = "Tasa de participación"
  ) +
  theme_minimal(base_size = 13) +
  theme(
    legend.position = "none",
    plot.title = element_text(face = "bold")
  )


```

```{r bivariado}
############################################################
# Mini-gráficos: participación laboral por género y educación
############################################################
niveles_edu <- c(
  "Ninguno",
  "Preescolar",
  "Básica primaria (1-5)",
  "Básica secundaria (6-9)",
  "Media académica",
  "Media técnica",
  "Normalista",
  "Técnica profesional",
  "Tecnológica",
  "Universitaria",
  "Especialización",
  "Maestría",
  "Doctorado",
  "No sabe / No informa",
  "Otro / No especificado"
)

participacion_edu_genero <- variables_etiquetas %>%
  mutate(
    P3042 = factor(P3042, levels = niveles_edu)
  ) %>%
  filter(!is.na(participa)) %>%
  group_by(P3042, P3271) %>%
  summarise(
    tasa_participacion = weighted.mean(participa, w = fex_c, na.rm = TRUE),
    .groups = "drop"
  )

ggplot(participacion_edu_genero,
       aes(x = P3271, y = tasa_participacion, fill = P3271)) +
  geom_col(width = 0.65) +
  geom_text(aes(label = scales::percent(tasa_participacion, accuracy = 0.1)),
            vjust = -0.5, size = 4, fontface = "bold") +
  scale_y_continuous(labels = scales::percent_format(accuracy = 1),
                     limits = c(0,1),
                     expand = expansion(mult = c(0,0.15))) +
  scale_fill_manual(values = c("Hombre" = "#4E79A7", "Mujer" = "#F28E2B")) +
  labs(
    title = "Tasa de participación laboral por género y nivel educativo",
    x = "",
    y = "Tasa de participación",
    fill = "Género"
  ) +
  facet_wrap(~ P3042, ncol = 4) +
  theme_minimal(base_size = 12) +
  theme(
    plot.title = element_text(face = "bold", hjust = 0.5, size = 15),
    axis.text.x = element_text(angle = 0),
    strip.text = element_text(face = "bold", size = 10),
    legend.position = "bottom"
  )


```

```{r bivariado}
############################################################
# Participación laboral por género según zona (Rural/Urbano)
############################################################

# Cálculo rural
participacion_rural <- variables_etiquetas %>%
  filter(CLASE.x == "Rural") %>%
  group_by(P3271) %>%
  summarise(
    tasa_participacion = weighted.mean(participa, w = fex_c, na.rm = TRUE)
  )

# Gráfico rural
g_rural <- ggplot(participacion_rural,
       aes(x = P3271, y = tasa_participacion, fill = P3271)) +
  geom_col(width = 0.6, alpha = 0.9) +
  scale_y_continuous(labels = scales::percent_format(accuracy = 1)) +
  scale_fill_manual(values = c("Hombre" = "#4E79A7", "Mujer" = "#F28E2B")) +
  labs(
    title = "Tasa de participación laboral por género en zona rural",
    x = "Género",
    y = "Tasa de participación"
  ) +
  theme_minimal(base_size = 13) +
  theme(
    legend.position = "none",
    plot.title = element_text(face = "bold")
  )

# Cálculo urbano
participacion_urbana <- variables_etiquetas %>%
  filter(CLASE.x == "Urbano") %>%
  group_by(P3271) %>%
  summarise(
    tasa_participacion = weighted.mean(participa, w = fex_c, na.rm = TRUE)
  )

# Gráfico urbano
g_urbano <- ggplot(participacion_urbana,
       aes(x = P3271, y = tasa_participacion, fill = P3271)) +
  geom_col(width = 0.6, alpha = 0.9) +
  scale_y_continuous(labels = scales::percent_format(accuracy = 1)) +
  scale_fill_manual(values = c("Hombre" = "#4E79A7", "Mujer" = "#F28E2B")) +
  labs(
    title = "Tasa de participación laboral por género en zona urbana",
    x = "Género",
    y = "Tasa de participación"
  ) +
  theme_minimal(base_size = 13) +
  theme(
    legend.position = "none",
    plot.title = element_text(face = "bold")
  )

# Panel urbano vs rural
participacion_panel <- variables_etiquetas %>%
  group_by(CLASE.x, P3271) %>%
  summarise(
    tasa_participacion = weighted.mean(participa, w = fex_c, na.rm = TRUE),
    .groups = "drop"
  )

g_panel <- ggplot(participacion_panel,
       aes(x = P3271, y = tasa_participacion, fill = P3271)) +
  geom_col(width = 0.6, alpha = 0.9) +
  scale_y_continuous(labels = scales::percent_format(accuracy = 1)) +
  scale_fill_manual(values = c("Hombre" = "#4E79A7", "Mujer" = "#F28E2B")) +
  labs(
    title = "Tasa de participación laboral por género según zona",
    x = "Género",
    y = "Tasa de participación"
  ) +
  facet_wrap(~ CLASE.x) +
  theme_minimal(base_size = 13) +
  theme(
    legend.position = "none",
    plot.title = element_text(face = "bold")
  )

# Mostrar panel final
g_panel


```


```{r bivariado}
############################################################
# Condición laboral declarada según género (mejorado)
############################################################

# Cálculo ponderado por género
cond_gen <- variables_etiquetas %>%
  filter(!is.na(P6240), !is.na(P3271)) %>%
  group_by(P6240, P3271) %>%
  summarise(total = sum(fex_c, na.rm = TRUE), .groups = "drop") %>%
  group_by(P3271) %>%
  mutate(pct = total / sum(total))

# Ordenar según el total conjunto (hombre+mujer)
orden_act <- cond_gen %>%
  group_by(P6240) %>%
  summarise(total_sum = sum(total)) %>%
  arrange(desc(total_sum)) %>%
  pull(P6240)

cond_gen <- cond_gen %>%
  mutate(P6240 = factor(P6240, levels = rev(orden_act)))

# Gráfico mejorado
ggplot(cond_gen, aes(x = pct, y = P6240, fill = P3271)) +
  geom_col(position = position_dodge(width = 0.8), width = 0.75) +
  geom_text(
    aes(label = scales::percent(pct, accuracy = 0.1)),
    position = position_dodge(width = 0.8),
    hjust = -0.15,
    size = 3.5,
    fontface = "bold"
  ) +
  scale_x_continuous(labels = scales::percent,
                     limits = c(0, max(cond_gen$pct) * 1.25)) +
  scale_fill_manual(values = c("Hombre" = "#4575B4", "Mujer" = "#F28E2B"),
                    name = "Género") +
  labs(
    title = "Condición laboral declarada según género",
    x = "Porcentaje del total",
    y = "Actividad declarada"
  ) +
  theme_minimal(base_size = 13) +
  theme(
    plot.title   = element_text(face = "bold", hjust = 0.5, size = 15),
    axis.title   = element_text(face = "bold"),
    legend.position = "bottom"
  )

```

#Pruebas de Hipotesis

```{r hipotesis}
# Prueba diferencia de proporciones por género (participación)
test_genero <- variables_etiquetas %>%
  filter(P3271 %in% c("Hombre", "Mujer"), !is.na(participa)) %>%
  group_by(P3271) %>%
  summarise(
    x = sum(participa * fex_c, na.rm = TRUE), # ocupación ponderada
    n = sum(fex_c, na.rm = TRUE) # población expandida
  )

prop.test(x = test_genero$x, n = test_genero$n)


```
Se realizó una prueba de diferencia de proporciones para evaluar si existen diferencias en la participación laboral entre hombres y mujeres jefes de hogar. Los resultados indican que la tasa de participación laboral de los hombres (78.3%) es significativamente mayor que la de las mujeres (47.1%).

Esta diferencia es estadísticamente significativa (χ²(1) = 22 616 556, p < 0.001). El intervalo de confianza al 95% para la brecha de participación se encuentra entre 31.26 y 31.28 puntos porcentuales, lo cual confirma que la desigualdad observada no se debe al azar.

En consecuencia, se rechaza la hipótesis nula de igualdad y se concluye que el género es un factor determinante en la probabilidad de participar en el mercado laboral, incluso entre jefes de hogar.


```{r hipotesis}
library(purrr)
library(broom)

test_educacion <- variables_etiquetas %>%
  filter(!is.na(P3042), P3271 %in% c("Hombre", "Mujer")) %>%
  group_by(P3042, P3271) %>%
  summarise(
    x = sum(participa * fex_c, na.rm = TRUE),
    n = sum(fex_c, na.rm = TRUE),
    .groups = "drop"
  ) %>%
  arrange(P3042, factor(P3271, c("Hombre", "Mujer")))

resultados_educ <- test_educacion %>%
  group_by(P3042) %>%
  summarise(
    prueba = list(prop.test(x = x, n = n)),
    .groups = "drop"
  ) %>%
  mutate(
    p_value = map_dbl(prueba, ~ .x$p.value)
  )

# Crear tabla con resultados tidy (p-value, estimaciones, ICs)
tabla_educacion_resultados <- test_educacion %>%
  group_by(P3042) %>%
  summarise(
    prueba = list(prop.test(x = x, n = n)),
    .groups = "drop"
  ) %>%
  mutate(
    p_value = map_dbl(prueba, ~ .x$p.value),
    prop_h = map_dbl(prueba, ~ .x$estimate[1]),
    prop_m = map_dbl(prueba, ~ .x$estimate[2]),
    dif = prop_h - prop_m,
    IC_low = map_dbl(prueba, ~ .x$conf.int[1]),
    IC_high = map_dbl(prueba, ~ .x$conf.int[2])
  ) %>%
  select(P3042, prop_h, prop_m, dif, IC_low, IC_high, p_value)

options(width = 300)
tabla_educacion_resultados


```
En los niveles educativos intermedios y superiores (preescolar, técnica, tecnológica y universitaria), la participación laboral de las mujeres jefes de hogar sigue siendo significativamente menor que la de los hombres. Aunque la brecha empieza a reducirse conforme aumenta el nivel educativo, no desaparece completamente en educación universitaria. Esto sugiere que la formación académica contribuye a mitigar, pero no elimina, las barreras de género en el acceso al mercado laboral.


```{r hipotesis}
test_zona <- variables_etiquetas %>%
  filter(CLASE.x %in% c("Urbano", "Rural"), P3271 %in% c("Hombre", "Mujer")) %>%
  group_by(CLASE.x, P3271) %>%
  summarise(
    x = sum(participa * fex_c, na.rm = TRUE),
    n = sum(fex_c, na.rm = TRUE),
    .groups = "drop"
  ) %>%
  arrange(CLASE.x, factor(P3271, c("Hombre", "Mujer")))

resultados_zona <- test_zona %>%
  group_by(CLASE.x) %>%
  summarise(
    prueba = list(prop.test(x = x, n = n)),
    .groups = "drop"
  ) %>%
  mutate(
    p_value = map_dbl(prueba, ~ .x$p.value)
  )

resultados_zona


```

Al segmentar la participación laboral por zona (urbano y rural), se encuentra una diferencia estadísticamente significativa entre hombres y mujeres jefes de hogar (p < 0.001 en ambos casos). Esto indica que, independientemente del contexto territorial, la probabilidad de participar en el mercado laboral es mayor para los hombres. Por lo tanto, la desigualdad de género en participación laboral es una condición estructural, que no depende únicamente de si el hogar se ubica en zona urbana o rural.

