---
title: "Proyecto 1 - Visualizaci칩n y Exploraci칩n de bases de datos"
author: " Henry Carvajal (201718787),Julian Delgado (201712798) , Mariana Villabona (201816559)"
date: "Visualizaci칩n y Exploraci칩n de datos para ciencias sociales"
output: html_document
---

```{r Setup, include=FALSE}
# --- Limpiar entorno
rm(list = ls())
gc()
closeAllConnections()

# --- Cargar librer칤as necesarias
library("pacman")
require("pacman")
p_load( tidyverse, data.table, lubridate, readxl, ggthemes, plotly, janitor,ggplot2,openxlsx, writexl,stringi, patchwork, skimr,tidyverse, readxl, ggthemes, plotly,sf,osmdata,dplyr, scales)

# --- Definir rutas
user <- Sys.getenv("USERNAME")
path <- setwd(dirname(rstudioapi::getActiveDocumentContext()$path))
setwd(path)


# --- Cargar datos 
data <- file.path(path, "data/2025 JNA VP.xlsx")
col_mpios <- st_read("data/shapes.shp", quiet = TRUE)

data_migracion_hogares  <- read_excel(data, sheet = "Hogares") %>% clean_names()
data_migracion_personas <- read_excel(data, sheet = "Personas") %>% clean_names()
```

# Limpieza b치sica
```{r Ajuste texto}
limpiar_texto <- function(df) {
  df[] <- lapply(df, function(x) {
    if (is.character(x) | is.factor(x)) {
      x <- tolower(as.character(x))                        # pasar a min칰sculas
      x <- stri_trans_general(x, "Latin-ASCII")            # quitar tildes
      return(x)
    } else {
      return(x)  # dejar igual las variables que no son texto
    }
  })
  return(as.data.frame(df))
}

# --- Aplicar a tus bases
data_migracion_hogares  <- limpiar_texto(data_migracion_hogares)
data_migracion_personas <- limpiar_texto(data_migracion_personas)
```

```{r Union bases}
data_migracion <- data_migracion_hogares %>%
  left_join(data_migracion_personas, by = "id_hogar")
```

```{r Agregar datos para hacer mapas}
std_name <- function(x) {
  x |>
    stri_trans_general("Latin-ASCII") |>   # quita tildes
    toupper() |>
    gsub("[[:punct:]]", " ", x = _) |>     # quita . , - / ( )
    gsub("\\s+", " ", x = _) |>            # colapsa espacios m칰ltiples
    trimws()
}

# 1) data_migracion
data_migracion <- data_migracion %>%
  mutate(
    nombre_dpt = std_name(intro4),
    # normaliza cualquier variante que empiece por BOGOTA
    nombre_dpt = if_else(grepl("^BOGOTA", nombre_dpt), "BOGOTA", nombre_dpt)
  )

# 2) col_mpios -> deptos_sf
col_mpios <- st_make_valid(col_mpios)
deptos_sf <- col_mpios %>%
  mutate(
    nombre_dpt = std_name(nombre_dpt),
    # captura variantes comunes de Bogot치
    nombre_dpt = if_else(
      grepl("^SANTAFE DE BOGOTA", nombre_dpt) | grepl("^BOGOTA", nombre_dpt),
      "BOGOTA", nombre_dpt
    )
  ) %>%
  group_by(nombre_dpt) %>%
  summarise(
    dpto_code = first(dpto),
    geometry  = sf::st_union(geometry),
    .groups   = "drop"
  ) %>%
  sf::st_as_sf()

# 3) JOIN a nivel de dpto
data_migracion_sf <- data_migracion %>%
  left_join(deptos_sf, by = "nombre_dpt") %>%
  st_as_sf()

```

# PARTE I: EDA Y VISUALIZACI칍N AJUSTADA
## Exploraci칩n y creaci칩n de variables latentes
```{r A. ELIGIBILIDAD }
##############################################
# PERSONAS POR DEPARTAMENTO 
##############################################
# 4) Agregar y mapear
agg_migracion <- data_migracion %>%
  count(nombre_dpt, name = "n_personas")

mapa_sf <- deptos_sf %>%
  left_join(agg_migracion, by = "nombre_dpt")

mapa_personas <- ggplot(mapa_sf) +
  geom_sf(aes(fill = n_personas), color = "white", linewidth = 0.1) +
  scale_fill_viridis_c(option = "C", na.value = "grey90") +
  labs(
    title = "Conteo de registros por departamento",
    fill  = "Personas"
  ) +
  theme_minimal() +
  theme(
    plot.title = element_text(
      hjust = 0.5, size = 14, face = "bold", margin = margin(b = 12)
    ),
    legend.position = "top",
    legend.direction = "horizontal",
    legend.justification = "center",
    legend.key.width = unit(2, "cm"),
    legend.background = element_rect(fill = alpha("white", 0.8), color = NA),
    legend.margin = margin(t = -5, b = 5)
  )
ggsave("stores/mapa_personas.png", mapa_personas, width = 7, height = 5, dpi = 300)
rm(mapa_sf,col_mpios,agg_migracion,mapa_sf,mapa_personas,std_name)


##############################################
# EDAD Y SEXO 
##############################################

# Histograma Sexo
data_migracion$sexo_desagregado <- ifelse(data_migracion$demo2 == "Otro",
                                    "Otros",
                                    "Sexo biol칩gico")

edades_hist <- ggplot(data_migracion, aes(x = demo1)) +
  geom_histogram(bins = 20, fill = "steelblue", alpha = 0.7) +
  geom_text(
    stat = "bin",
    bins = 20,
    aes(label = ..count..),
    vjust = -0.2,    
    size = 2.0      
  ) +
  facet_wrap(~ sexo_desagregado + demo2, scales = "free_y") +
  labs(
    title = "Histograma de edad con cuentas por barra",
    x = "Edad",
    y = "Cuenta"
  ) +
  theme_minimal()
ggsave("stores/edades_histograma.png", edades_hist, width = 7, height = 5, dpi = 300)

# Densidad por sexo y edad
edades_plot <- ggplot(data_migracion, aes(x = demo1, fill = demo2)) +
  geom_density(alpha = 0.5) +
  labs(title = "Densidad de Edad por Sexo",
       x = "Edad",
       y = "Densidad") +
  theme_minimal()

# Guardar
ggsave("stores/edades_plot.png", edades_plot, width = 7, height = 5, dpi = 300)
rm(edades_hist, edades_plot)

# Probabilidades por edades
breaks <- pretty(range(data_migracion$demo1, na.rm = TRUE), n = 20)
dens_bins <- data_migracion %>%
  mutate(bin = cut(demo1, breaks = breaks, include.lowest = TRUE)) %>%
  group_by(demo2, bin) %>%
  summarise(n = n(), .groups = "drop") %>%
  group_by(demo2) %>%
  mutate(freq = n / sum(n))  

# Rangos de edades 
data_migracion$rangos_edades <- cut(
  data_migracion$demo1,
  breaks = c(15, 25, 40, 70, Inf),
  labels = c("Joven", "Adulto Joven", "Adulto", "Adulto Mayor"),
  right = TRUE, include.lowest = TRUE
)
rm(dens_bins,breaks)

##############################################
# JEFES DE HOGAR 
##############################################
data_migracion %>%
  count(demo3) # Hay 8603 personas que reportan ser jefes de hogar

data_migracion %>%
  filter(!is.na(demo3) & demo3 != "") %>%
  count(demo5) # Todas las personas que no son jefes de hogar dicen poder
               # Responder por los miembros del hogar, coincide con                     
               # hogares sin jefes de hogar

# Identificar hogares sin jefes de hogar
data_migracion <- data_migracion %>%
  group_by(id_hogar) %>%
  mutate(no_tiene_jefe = as.integer(all(demo3 != "si" | is.na(demo3)))) %>%
  ungroup()

data_migracion %>%
  distinct(id_hogar, intro5, no_tiene_jefe) %>%
  group_by(intro5) %>%
  summarise(
    hogares_sin_jefe = sum(no_tiene_jefe),
    hogares_total = n(),
    porcentaje_sin_jefe = round(100 * hogares_sin_jefe / hogares_total, 1)
  ) %>%
  arrange(desc(hogares_sin_jefe)) # Resumen por ciudad

# Contar qui칠n se puede reasignar c칩mo jefe de hogar. 
resumen_por_ciudad <- data_migracion %>%
  filter(no_tiene_jefe == 1) %>%                      
  group_by(intro5, id_hogar) %>%
  summarise(
    Puede_responder_por_el_hogar = any(demo5 == "si", na.rm = TRUE),    
    Total_s칤 = sum(demo5 == "si", na.rm = TRUE),    
    Total_miembros_promedio_por_hogar = n(),                                  # n칰mero de personas en ese hogar
    .groups = "drop"
  ) %>%
  group_by(intro5) %>%
  summarise(
    hogares_sin_jefe = n(),   
    hogares_con_al_menos_un_s칤 = sum(Puede_responder_por_el_hogar),  
    promedio_s칤_por_hogar = round(mean(Total_s칤), 2),
    miembros_promedio = round(mean(Total_miembros_promedio_por_hogar), 2),    # promedio de miembros por hogar
    .groups = "drop"
  ) %>%
  arrange(desc(hogares_sin_jefe)) # En todos los hogares sin jefe de hogar
                                  # los miembros reportan que pueden responder                                   # por el resto. Por lo que se asigna                                          # aleatoriamente a cualquier integrante 
                                  # c칩mo jefe de hogar. 
resumen_por_ciudad
rm(resumen_por_ciudad)

# Asignar un jefe de hogar
data_migracion <- data_migracion %>%
  group_by(id_hogar) %>%
  mutate(
    demo3 = ifelse(no_tiene_jefe == 1 & row_number() == 1, "si", demo3)
  ) %>%
  ungroup()

##############################################
# INTENCI칍N DE MOVERSE
##############################################
var_names  <- c("demo21_ing_red","demo21_suf_disc","demo21_aum_prec",
  "demo21_desal_viv","demo21_no_alim","demo21_no_acces_sal",
  "demo21_of_lab","demo21_acc_edu","demo21_acc_edu_nna","demo21_otro_inten")
lapply(var_names, function(v) table(data_migracion[[v]], useNA = "ifany"))

# 쯊ienen sentidos los NA?
df_no_move <- data_migracion %>%
  filter(demo18 == "no tienen la intencion de moverse") # Filtrar solo quienes NO tienen intenci칩n de moverse

# Contar NAs para cada variable entre ese grupo
result_na <-  df_no_move %>%
  summarise(across(all_of(var_names ), ~ sum(is.na(.)))) %>%
  pivot_longer(everything(), names_to = "variable", values_to = "na_count") %>%
  mutate(total_cases = nrow(df_no_move),
         na_percent = round(100 * na_count / total_cases, 2))
result_na
rm(vars, result_na)

# Contar raz칩n por la cual quiere moverse por caso.
unique(data_migracion$demo21_ing_red)
intencion_moverse <- data_migracion %>%
  pivot_longer(
    cols = c(demo21_ing_red,
             demo21_suf_disc,
             demo21_aum_prec,
             demo21_desal_viv,
             demo21_no_alim,
             demo21_no_acces_sal,
             demo21_of_lab,
             demo21_acc_edu,
             demo21_acc_edu_nna,
             demo21_otro_inten),
    names_to = "variable",
    values_to = "valor"
  ) %>%
  group_by(intro5, variable) %>%
  summarise(n_1 = sum(valor == 1, na.rm = TRUE), .groups = "drop") %>%
  arrange(intro5, variable)
intencion_moverse
rm(intencion_moverse)

# Moverse por Falta de ingresos
data_migracion <- data_migracion %>%
  group_by(id_hogar) %>%
  mutate(
    carencia_ingresos = as.integer(any(
      demo21_ing_red == 1 | demo21_aum_prec == 1 | demo21_of_lab == 1,
      na.rm = TRUE
    ))
  ) %>% ungroup()
                                      
# Moverse por carencias de servicios (incluye educaci칩n y alimentaci칩n)
data_migracion <- data_migracion %>%
  group_by(id_hogar) %>%
  mutate(
    carencia_servicios = as.integer(any( demo21_no_alim == 1 | 
        demo21_no_acces_sal == 1| demo21_acc_edu == 1|
        demo21_acc_edu_nna ==1),
      na.rm = TRUE
    )) %>% ungroup()

# Moverse por discriminaci칩n (incluye desalojo)
data_migracion <- data_migracion %>%
  group_by(id_hogar) %>%
  mutate(
    discriminacion = as.integer(any(
      demo21_suf_disc == 1 ),
      na.rm = TRUE
    )) %>% ungroup()

# Gr치fico carencias por departamentos 
df_plot <- data_migracion %>%
  group_by(nombre_dpt) %>%
  summarise(
    carencia_ingresos  = sum(coalesce(carencia_ingresos, 0) == 1, na.rm = TRUE),
    carencia_servicios = sum(coalesce(carencia_servicios, 0) == 1, na.rm = TRUE),
    discriminacion     = sum(coalesce(discriminacion, 0) == 1, na.rm = TRUE),
    .groups = "drop"
  ) %>%
  pivot_longer(
    cols = c(carencia_ingresos, carencia_servicios, discriminacion),
    names_to = "motivo",
    values_to = "casos"
  ) %>%
  mutate(
    motivo = recode(motivo,
      carencia_ingresos  = "Carencia de ingresos",
      carencia_servicios = "Carencia de servicios",
      discriminacion     = "Discriminaci칩n"
    )
  ) %>%
  group_by(nombre_dpt) %>%
  mutate(total_dpto = sum(casos)) %>%
  ungroup() %>%
  mutate(nombre_dpt = reorder(nombre_dpt, total_dpto))

migrar_por <- ggplot(df_plot, aes(x = casos, y = nombre_dpt, fill = motivo)) +
  geom_col() +
  scale_fill_manual(
    values = c(
      "Carencia de ingresos"  = "darkred",
      "Carencia de servicios" = "#1F78B4",
      "Discriminaci칩n"        = "darkgray"
    )
  ) +
  labs(
    x = "N칰mero de casos (personas)",
    y = "Departamento",
    fill = "Motivo",
    title = "Casos reportados por departamento y tipo de vulneraci칩n"
  ) +
  theme_minimal() +
  theme(
    panel.grid.major.y = element_blank(),
    legend.position = "right",
    plot.title = element_text(face = "bold")
  )
ggsave("stores/motivo_migrar_nuevamente.png", migrar_por, width = 8, height = 6, dpi = 300)
rm (df_plot, migrar_por)

# Gr치fico Carencias Desagregadas
# Pie: Carencia de Ingreso 
df_ingresos <- data_migracion %>%
  summarise(
    ingresos_reducidos = sum(demo21_ing_red == 1, na.rm = TRUE),
    aumento_precios    = sum(demo21_aum_prec == 1, na.rm = TRUE),
    oferta_laboral     = sum(demo21_of_lab == 1, na.rm = TRUE)
  ) %>%
  pivot_longer(everything(), names_to = "motivo", values_to = "n")

p_ingresos <- ggplot(df_ingresos, aes(x = "", y = n, fill = motivo)) +
  geom_bar(stat = "identity", width = 1) +
  coord_polar("y") +
  theme_void() +
  geom_text(aes(label = paste0(round(n/sum(n)*100,1), "%")),
            position = position_stack(vjust = 0.5), size = 3.8) +
  labs(subtitle = "Carencia de Ingreso", fill = NULL)

# Pie: Carencia de Servicios
df_servicios <- data_migracion %>%
  summarise(
    no_alimentacion = sum(demo21_no_alim == 1, na.rm = TRUE),
    no_salud        = sum(demo21_no_acces_sal == 1, na.rm = TRUE),
    acc_educacion   = sum(demo21_acc_edu == 1, na.rm = TRUE),
    acc_edu_nna     = sum(demo21_acc_edu_nna == 1, na.rm = TRUE)
  ) %>%
  pivot_longer(everything(), names_to = "motivo", values_to = "n")

p_servicios <- ggplot(df_servicios, aes(x = "", y = n, fill = motivo)) +
  geom_bar(stat = "identity", width = 1) +
  coord_polar("y") +
  theme_void() +
  geom_text(aes(label = paste0(round(n/sum(n)*100,1), "%")),
            position = position_stack(vjust = 0.5), size = 3.8) +
  labs(subtitle = "Carencia de Servicios", fill = NULL)

final_plot <- p_ingresos + p_servicios +
  plot_annotation(title = "Motivo de querer migrar de lugar de residencia actual")
ggsave("stores/Carencias_desagregadas.png", final_plot, width = 10, height = 6, dpi = 300)
rm(final_plot, p_servicios, df_servicios, p_ingresos, df_ingresos)

##############################################
# A칌OS
##############################################
data_migracion <- data_migracion %>%
  mutate(
    fecha_demo8 = ymd(demo8),   # convertir string a fecha
    meses_transcurridos = interval(fecha_demo8, today()) %/% months(1),
    anios_en_Col = meses_transcurridos / 12
  )
```

```{r B. INTENSIONES Y MOVIMIENTOS }
#########################################
# MIGRAR EN PR칍XIMOS 6 MESES
#########################################
data_migracion <- data_migracion %>%
  mutate(
    `6M_sinmov`      = ifelse(demo22 == "no tienen la intencion de moverse", 1, 0), 
    `6M_Mudar_barrio`= ifelse(demo22 == "si, nos vamos a mudar de barrio al interior de esta ciudad", 1, 0),
    `6M_Depto`       = ifelse(demo22 == "si, nos vamos a cambiar a otro departamento al interior de colombia", 1, 0),
    `6M_Venezuela`   = ifelse(demo22 == "si, irnos a venezuela", 1, 0),
    `6M_OtroPais`    = ifelse(demo22 == "si, irnos a otro pais (diferente a venezuela)", 1, 0),
    `6M_MismoDpto`   = ifelse(demo22 == "si, nos vamos a cambiar de municipio pero en el mismo departamento actual", 1, 0)
  )

#########################################
# HACE CU츼NTO TIEMPO RESIDE EN EL HOGAR
#########################################
data_migracion <- data_migracion %>%
  mutate(
    meses_en_lugar = case_when(
      demo12a %in% c("no sabe", "prefiere no responder") ~ NA_character_,
      demo12a == "menos de 1 mes" ~ "<1",
      demo12a == "entre 1 mes y menos de 6 meses" ~ "1-6",
      demo12a == "entre 6 meses y menos de 1 ano" ~ "6-12",
      demo12a == "entre 1 ano y menos de 2 anos" ~ "12-24",
      demo12a == "entre 2 y menos de 3 anos" ~ "24-36",
      demo12a == "entre 3 y 10 anos" ~ "36-120",
      demo12a == "mas de 10 anos" ~ ">120",
      TRUE ~ NA_character_
    ),
    meses_en_lugar = factor(
      meses_en_lugar,
      levels = c("<1", "1-6", "6-12", "12-24", "24-36", "36-120", ">120"),
      ordered = TRUE
    )
  )

# Gr치fico
df_meses <- data_migracion %>%
  count(meses_en_lugar) %>%
  mutate(porc = round(100 * n / sum(n), 1))
g_meses <- ggplot(df_meses, aes(x = meses_en_lugar, y = porc)) +
  geom_col(fill = "#4A90E2") +
  geom_text(aes(label = paste0(porc, "%")), vjust = -0.4, size = 3.8) +
  labs(
    title = "Tiempo de permanencia en el lugar de residencia actual",
    x = "Meses en el lugar",
    y = "Porcentaje de hogares"
  ) +
  theme_minimal(base_size = 12)
# Guardar
ggsave("stores/tiempo_permanencia_residencia.png", g_meses,
       width = 8, height = 5, dpi = 300)
rm(g_meses, df_meses)


#########################################
# RAZ칍N POR LA QUE MIGR칍 A RESIDENCIA ACTUAL 
#########################################
data_migracion <- data_migracion %>%
  mutate(
    Migro_por_violencia = ifelse(demo17 %in% c(
      "la persona o alguien cercano fue victima 
      de violencia (extorsion, agresiones, etc.) o amenazas",
      "temor por la situacion general de violencia / inseguridad"), 1, 0),
    
    Migro_por_familia = ifelse(demo17 %in% c(
      "acompanar a otros miembros del hogar",
      "reunificacion familiar"), 1, 0),
    
    Migro_por_discriminacion = ifelse(demo17 %in% c(
      "salud mental o fisica",
      "temor de ser perseguido/a, agredido/a o discriminado/a"), 1, 0),
    
    Migro_por_trabajo = ifelse(demo17 == "trabajo", 1, 0),
    
    Migro_por_educacion = ifelse(demo17 == "educacion", 1, 0),
    
    Migro_por_des_natural = ifelse(demo17 == "desastres naturales", 1, 0),
    
    Migro_por_alimentos = ifelse(demo17 == "alimentos", 1, 0)
  )

# Gr치fico
df_plot_mig <- data_migracion %>%
  group_by(nombre_dpt) %>%
  summarise(
    Migro_por_violencia      = sum(coalesce(Migro_por_violencia, 0) == 1, na.rm = TRUE),
    Migro_por_familia        = sum(coalesce(Migro_por_familia, 0) == 1, na.rm = TRUE),
    Migro_por_discriminacion = sum(coalesce(Migro_por_discriminacion, 0) == 1, na.rm = TRUE),
    Migro_por_trabajo        = sum(coalesce(Migro_por_trabajo, 0) == 1, na.rm = TRUE),
    Migro_por_educacion      = sum(coalesce(Migro_por_educacion, 0) == 1, na.rm = TRUE),
    Migro_por_des_natural    = sum(coalesce(Migro_por_des_natural, 0) == 1, na.rm = TRUE),
    Migro_por_alimentos      = sum(coalesce(Migro_por_alimentos, 0) == 1, na.rm = TRUE),
    .groups = "drop"
  ) %>%
  pivot_longer(
    cols = starts_with("Migro_por"),
    names_to = "motivo",
    values_to = "casos"
  ) %>%
  mutate(
    motivo = recode(motivo,
      Migro_por_violencia      = "Violencia / amenazas",
      Migro_por_familia        = "Reunificaci칩n familiar",
      Migro_por_discriminacion = "Discriminaci칩n / persecuci칩n",
      Migro_por_trabajo        = "Trabajo",
      Migro_por_educacion      = "Educaci칩n",
      Migro_por_des_natural    = "Desastres naturales",
      Migro_por_alimentos      = "Alimentos"
    )
  ) %>%
  group_by(nombre_dpt) %>%
  mutate(total_dpto = sum(casos)) %>%
  ungroup() %>%
  mutate(nombre_dpt = reorder(nombre_dpt, total_dpto))

migro_por <- ggplot(df_plot_mig, aes(x = casos, y = nombre_dpt, fill = motivo)) +
  geom_col() +
  labs(
    x = "N칰mero de casos (personas)",
    y = "Departamento",
    fill = "Motivo de migraci칩n",
    title = "Motivos de migraci칩n por departamento"
  ) +
  scale_fill_manual(
    values = c(
      "Violencia / amenazas"           = "purple",
      "Reunificaci칩n familiar"         = "red",
      "Discriminaci칩n / persecuci칩n"   = "#7570b3",
      "Trabajo"                        = "darkblue",
      "Educaci칩n"                      = "gray",
      "Desastres naturales"            = "darkgreen",
      "Alimentos"                      = "salmon"
    )
  ) +
  theme_minimal() +
  theme(
    panel.grid.major.y = element_blank(),
    legend.position = "right",
    plot.title = element_text(face = "bold")
  )
ggsave("stores/motivo_migracion.png", migro_por, width = 8, height = 6, dpi = 300)
rm (df_plot_mig, migro_por)
```

```{r c. AGUA, SANEAMIENTO E HIGIENE (WASH)}
#########################################
# ACCESO A AGUA
#########################################
data_migracion <- data_migracion %>%
  group_by(id_hogar) %>%
  mutate(
    Acueducto_casa = as.integer(any(wash1 == "agua de tuberia por grifo", na.rm = TRUE)),
    AguaPublica_fueradecasa = as.integer(any(
      wash1 %in% c("perforaciones / pozos tubulares (publicos)",
                   "pilas o fuentes publicas (fuentes publicas)"),
      na.rm = TRUE
    )),
    Agua_FuentesNaturales = as.integer(any(
      wash1 %in% c("agua de lluvia",
                   "agua superficial (rio, quebrada, manantial, lago)"),
      na.rm = TRUE
    )),
    Agua_FuentesPrivadas = as.integer(any(
      wash1 %in% c("agua envasada, agua embotellada y agua en bolsitas",
                   "de pozo sin bomba, aljibe, jaguey o barreno; (no protegido)",
                   "suministro de agua, incluidos camiones cisterna y carros / tanques / tambores pequenos"),
      na.rm = TRUE
    )),
    Agua_NoAcceso = as.integer(any(wash1 == "no tiene acceso", na.rm = TRUE))
  ) %>%
  ungroup()

#########################################
# AGUA EN VIVIENDA
#########################################
data_migracion <- data_migracion %>%
  group_by(id_hogar) %>%
  mutate(
    Acceso_agua_casa = as.integer(any(wash01 == "si", na.rm = TRUE)),
    No_Acceso_agua_casa = as.integer(any(wash01 == "no", na.rm = TRUE)),
    Acceso_agua_casa_Otro = as.integer(any(wash01 %in% c("no sabe", "prefiere no responder"), na.rm = TRUE))
  ) %>%
  ungroup()

#########################################
# TIEMPO PARA AGUA 
#########################################
data_migracion <- data_migracion %>%
  group_by(id_hogar) %>%
  mutate(
    Agua_caminar_largo = as.integer(any(wash3 == "mas de 30 minutos", na.rm = TRUE)),
    Agua_caminar_corto = as.integer(any(wash3 == "menos de 30 minutos", na.rm = TRUE))
  ) %>%
  ungroup()

#########################################
# SATISFACCI칍N NECESIDADES B츼SICAS AGUA
#########################################
data_migracion <- data_migracion %>%
  mutate(
    Agua_Satisfaccion = case_when(
      wash5 == "si" ~ 1L,
      wash5 == "no" ~ 0L,
      TRUE ~ NA_integer_
    )
  )

#########################################
# TIEMPO DE COBERTURA DEL SERVICIO 
#########################################
data_migracion <- data_migracion %>%
  mutate(
    Agua_CoberturaTotal = ifelse(
      wash6 == "las 24 horas del dia, los 7 dias de la semana", 1L, 0L
    ),
    Agua_CoberturaMedia = ifelse(
      wash6 %in% c("llega a diario pero solo a ciertas horas del 
                   dia/en horarios restringidos",
                   "las 24 horas de 4 a 6 dias a la semana"), 1L, 0L
    ),
    Agua_MalaCobertura = ifelse(
      wash6 %in% c("las 24 horas 1 a 2 dias a la semana",
                   "las 24 horas 3 dias a la semana"), 1L, 0L
    )
  )

#########################################
# INFORMACI칍N SANEAMIENTO 
#########################################
data_migracion <- data_migracion %>%
  group_by(id_hogar) %>%
  mutate(
    # Calidad
    Saneamiento_deCalidad = as.integer(any(
      wash11 %in% c("inodoro conectado a alcantarillado",
                    "inodoro conectado a pozo septico"),
      na.rm = TRUE
    )),
    
    # No calidad
    Saneamiento_noCalidad = as.integer(any(
      wash11 %in% c("letrinas colgantes o inodoro con descarga directa a fuentes de agua (bajamar)",
                    "inodoro sin conexion (banos portatiles)",
                    "defecacion al aire libre",
                    "letrina de pozo con losa y plataforma",
                    "no tiene servicio sanitario, pero tiene un lugar gratuito y seguro",
                    "no tiene servicio sanitario y tiene que pagar el servicio",
                    "letrina improvisada"),
      na.rm = TRUE
    )),
    
    # Letrinas
    Saneamiento_Letrina = as.integer(any(
      wash11 %in% c("letrinas colgantes o inodoro con descarga directa a fuentes de agua (bajamar)",
                    "inodoro sin conexion (banos portatiles)",
                    "letrina de pozo con losa y plataforma",
                    "letrina improvisada"),
      na.rm = TRUE
    )),
    
    # Privado
    Saneamiento_Privado = as.integer(any(
      wash11 == "no tiene servicio sanitario y tiene que pagar el servicio",
      na.rm = TRUE
    )),
    
    # Uso p칰blico
    Saneamiento_UsoPublico = as.integer(any(
      wash11 %in% c("no tiene servicio sanitario, pero tiene un lugar gratuito y seguro",
                    "inodoro sin conexion (banos portatiles)"),
      na.rm = TRUE
    )),
    
    # Sin cobertura
    Saneamiento_SinCobertura = as.integer(any(
      wash11 %in% c("defecacion al aire libre",
                    "no tiene servicio sanitario, pero tiene un lugar gratuito y seguro",
                    "no tiene servicio sanitario y tiene que pagar el servicio"),
      na.rm = TRUE
    ))
  ) %>%
  ungroup()


#########################################
# SERVICIO DE BASURA
#########################################
data_migracion <- data_migracion %>%
  group_by(id_hogar) %>%
  mutate(
    Servicio_basuraPublico = as.integer(any(
      wash17 == "camion de basura municipal/punto de acopio formal", 
      na.rm = TRUE
    )),
    
    Servicio_basuraPrivado = as.integer(any(
      wash17 == "servicio informal (punto de acopio no autorizado, recicladores/cartoneros)", 
      na.rm = TRUE
    )),
    
    Servicio_Nobasura = as.integer(any(
      wash17 %in% c("no sabe",
                    "la tiran en la calle, via publica y/o rio",
                    "la queman o entierran"),
      na.rm = TRUE
    ))) %>%
  ungroup()

#########################################
# AMBIENTE CONTAMINADO
#########################################
data_migracion <- data_migracion %>%
  group_by(id_hogar) %>%
  mutate(
    AmbienteContaminado = as.integer(any(
      wash17 %in% c("la tiran en la calle, via publica y/o rio",
                    "la queman o entierran") |
      wash11 %in% c("defecacion al aire libre",
                    "letrinas colgantes o inodoro con descarga directa a fuentes de agua (bajamar)"),
      na.rm = TRUE
    ))
  ) %>%
  ungroup()

#########################################
# PROBLEMAS PARA ACCEDER A ART칈CULOS DE HIGIENE 
#########################################
data_migracion <- data_migracion %>%
  mutate(
    wash20 = factor(
      wash20,
      levels = c("no (falta de jabon, lavamanos con agua)",
                 "si",
                 "utilizo gel antibacterial / toallas humedas / alcohol"),
      labels = c("No (falta de jab칩n/agua)", "S칤", "Gel/Toallas/Alcohol"),
      ordered = TRUE
    )
  )
```

```{r D. ESTAD칈STICAS DESCRIPTIVAS PRELIMINARES}
# Intenci칩n de migrar en 6 meses
resumen_intencion_6M <- data_migracion %>%
  group_by(nombre_dpt) %>%
  summarise(
    sinmov = sum(`6M_sinmov`, na.rm = TRUE),
    mudar_barrio = sum(`6M_Mudar_barrio`, na.rm = TRUE),
    depto = sum(`6M_Depto`, na.rm = TRUE),
    venezuela = sum(`6M_Venezuela`, na.rm = TRUE),
    otro_pais = sum(`6M_OtroPais`, na.rm = TRUE),
    mismo_dpto = sum(`6M_MismoDpto`, na.rm = TRUE),
    .groups = "drop"
  )
resumen_intencion_6M

# Tiempo de residencia en lugar en que se encuentra actualmente
resumen_meses_lugar <- data_migracion %>%
  group_by(nombre_dpt, meses_en_lugar) %>%
  summarise(n = n(), .groups = "drop") %>%
  group_by(nombre_dpt) %>%
  mutate(
    pct = round(100 * n / sum(n), 1)   # porcentaje dentro de cada ciudad
  ) %>%
  arrange(nombre_dpt, meses_en_lugar)
resumen_meses_lugar

# Motivo por el que migr칩 a residencia actual 
resumen_motivos <- data_migracion %>%
  group_by(intro5) %>%
  summarise(
    violencia      = sum(Migro_por_violencia, na.rm = TRUE),
    familia        = sum(Migro_por_familia, na.rm = TRUE),
    discriminacion = sum(Migro_por_discriminacion, na.rm = TRUE),
    trabajo        = sum(Migro_por_trabajo, na.rm = TRUE),
    educacion      = sum(Migro_por_educacion, na.rm = TRUE),
    des_natural    = sum(Migro_por_des_natural, na.rm = TRUE),
    alimentos      = sum(Migro_por_alimentos, na.rm = TRUE),
    .groups = "drop"
  )
resumen_motivos

# ACCESO A AGUA
resumen_agua <- data_migracion %>%
  distinct(id_hogar, nombre_dpt, Acueducto_casa, AguaPublica_fueradecasa,
           Agua_FuentesNaturales, Agua_FuentesPrivadas, Agua_NoAcceso) %>%
  group_by(nombre_dpt) %>%
  summarise(
    hogares_con_Acueducto = sum(Acueducto_casa, na.rm = TRUE),
    hogares_con_AguaPublica_fuera = sum(AguaPublica_fueradecasa, na.rm = TRUE),
    hogares_con_AguaNatural = sum(Agua_FuentesNaturales, na.rm = TRUE),
    hogares_con_AguaPrivada = sum(Agua_FuentesPrivadas, na.rm = TRUE),
    hogares_sin_Agua = sum(Agua_NoAcceso, na.rm = TRUE),
    total_hogares = n(),
    .groups = "drop"
  ) %>%
  mutate(
    pct_Acueducto = round(100 * hogares_con_Acueducto / total_hogares, 1),
    pct_AguaPublica_fuera = round(100 * hogares_con_AguaPublica_fuera / total_hogares, 1),
    pct_AguaNatural = round(100 * hogares_con_AguaNatural / total_hogares, 1),
    pct_AguaPrivada = round(100 * hogares_con_AguaPrivada / total_hogares, 1),
    pct_NoAcceso = round(100 * hogares_sin_Agua / total_hogares, 1)
  )
resumen_agua

g_agua <- ggplot(df_agua, aes(x = nombre_dpt, y = n, fill = categoria)) +
  geom_col() +
  coord_flip() +
  labs(title = "Acceso a agua por departamento",
       subtitle = "Suma de hogares por categor칤a",
       x = NULL, y = "Hogares", fill = NULL) +
  theme_minimal()

ggsave("strores/acceso_agua_stack.png", g_agua, width = 10, height = 7, dpi = 300)


# CAMINAR PARA ACCEDER A AGUA (CORTO < 30 MIN, LARGO > 30 MIN)
resumen_caminar <- data_migracion %>%
  distinct(id_hogar, nombre_dpt, Agua_caminar_largo, Agua_caminar_corto) %>%
  group_by(nombre_dpt) %>%
  summarise(
    hogares_largo = sum(Agua_caminar_largo, na.rm = TRUE),
    hogares_corto = sum(Agua_caminar_corto, na.rm = TRUE),
    total_hogares = n(),
    .groups = "drop"
  ) %>%
  mutate(
    pct_largo = round(100 * hogares_largo / total_hogares, 1),
    pct_corto = round(100 * hogares_corto / total_hogares, 1)
  ) %>%
  arrange(desc(total_hogares))
resumen_caminar


# ACCESO A SANEAMIENTO
resumen_saneamiento <- data_migracion %>%
  distinct(id_hogar, nombre_dpt, 
           Saneamiento_deCalidad, Saneamiento_noCalidad, 
           Saneamiento_Letrina, Saneamiento_Privado, 
           Saneamiento_UsoPublico, Saneamiento_SinCobertura) %>%
  group_by(nombre_dpt) %>%
  summarise(
    hogares_deCalidad     = sum(Saneamiento_deCalidad, na.rm = TRUE),
    hogares_noCalidad     = sum(Saneamiento_noCalidad, na.rm = TRUE),
    hogares_Letrina       = sum(Saneamiento_Letrina, na.rm = TRUE),
    hogares_Privado       = sum(Saneamiento_Privado, na.rm = TRUE),
    hogares_UsoPublico    = sum(Saneamiento_UsoPublico, na.rm = TRUE),
    hogares_SinCobertura  = sum(Saneamiento_SinCobertura, na.rm = TRUE),
    total_hogares         = n(),
    .groups = "drop"
  ) %>%
  mutate(
    pct_deCalidad    = round(100 * hogares_deCalidad / total_hogares, 1),
    pct_noCalidad    = round(100 * hogares_noCalidad / total_hogares, 1),
    pct_Letrina      = round(100 * hogares_Letrina / total_hogares, 1),
    pct_Privado      = round(100 * hogares_Privado / total_hogares, 1),
    pct_UsoPublico   = round(100 * hogares_UsoPublico / total_hogares, 1),
    pct_SinCobertura = round(100 * hogares_SinCobertura / total_hogares, 1)
  ) %>%
  arrange(desc(total_hogares))
resumen_saneamiento
rm(resumen_saneamiento,resumen_caminar,resumen_agua)

# PERSONAS EN PROMEDIO POR HOGAR
hogares <- data_migracion_sf %>%
  st_drop_geometry() %>%
  group_by(id_hogar, nombre_dpt) %>%
  summarise(personas_hogar = n(), .groups = "drop")

prom_dpto <- hogares %>% # Promedio por departamento
  group_by(nombre_dpt) %>%
  summarise(prom_personas_hogar = mean(personas_hogar), .groups = "drop")

mapa_prom <- deptos_sf %>%
  left_join(prom_dpto, by = "nombre_dpt")

personas_por_hogar <- ggplot(mapa_prom) +
  geom_sf(aes(fill = prom_personas_hogar), color = "white", linewidth = 0.2) +
  scale_fill_viridis_c(option = "C", na.value = "grey90",
                       name = "Promedio\npersonas\npor hogar") +
  labs(
    title = "Promedio de personas por hogar por departamento",
    subtitle = "Poblaci칩n migrante venezolana en Colombia",
    caption = "Fuente: data_migracion_sf"
  ) +
  theme_minimal() +
  theme(
    plot.title = element_text(size = 14, face = "bold"),
    legend.position = "right"
  )
ggsave("stores/personas_por_hogar.png", personas_por_hogar, width = 8, height = 6, dpi = 300)
rm(personas_por_hogar,mapa_prom,prom_dpto,hogares)
```


## Cortar base a nivel de observaci칩n de inter칠s

```{r Filtro ciudad y creacion variable hacinamiento}
# --- Filtrar Bogot치
data_bogota <- data_migracion %>%
  filter(intro5 == "bogota. d.c.")

# --- Quedarse con un registro por hogar, prefiriendo demo3 == "si"
data_filtrada <- data_bogota %>%
  group_by(id_hogar) %>%
  arrange(desc(demo3 == "si")) %>%  # ordena poniendo primero los que tienen demo3 == "si"
  slice(1) %>%                      # toma el primer registro de cada hogar
  ungroup()

# --- Calcular 칤ndice de hacinamiento
data_filtrada <- data_filtrada %>%
  mutate(
    personas_cuarto = miembros1 / alojamiento7,
    hacinamiento = case_when(
      is.na(personas_cuarto) ~ NA_character_,
      personas_cuarto <= 2 ~ "Sin hacinamiento",
      personas_cuarto > 2 & personas_cuarto <= 3 ~ "Moderado",
      personas_cuarto > 3 ~ "Cr칤tico"
    )
  )
```

```{r Filtro Jefe de hogar}
# Variables 칰nicas (riesgo desalojo, intenci칩n moverse, tiempo residencia)
vars_unica <- c("miembros1", "alojamiento7")
```

```{r NA}
# --- NA en variables 칰nicas
na_resumen <- sapply(data_filtrada[vars_unica], function(x) sum(is.na(x)))
na_resumen
```
```{r distribucion hacinamiento}
table(data_filtrada$hacinamiento, useNA = "ifany")
```
```{r distribucion hacinamiento}
# Orden l칩gico de categor칤as
data_filtrada$hacinamiento <- factor(
  data_filtrada$hacinamiento,
  levels = c("Sin hacinamiento", "Moderado", "Cr칤tico")
)

# Gr치fico de barras
ggplot(data_filtrada, aes(x = hacinamiento, fill = hacinamiento)) +
  geom_bar() +
  theme_minimal() +
  labs(
    title = "Distribuci칩n del hacinamiento en Bogot치",
    x = "Categor칤a de hacinamiento",
    y = "N칰mero de hogares"
  ) +
  theme(legend.position = "none")
```
```{r distribucion hacinamiento}
hacinamiento_resumen <- data_filtrada %>%
  group_by(hacinamiento) %>%
  summarise(Frecuencia = n()) %>%
  mutate(Proporcion = round(100 * Frecuencia / sum(Frecuencia), 1))

hacinamiento_resumen
```

```{r comparacion variables de interes}
table(data_filtrada$hacinamiento, data_filtrada$demo22, useNA = "ifany")
```

```{r comparacion variables de medios de vida}
vars_financieras <- c(
  # Fuentes de ingreso
  "mediosvida5_mediosvida5_prestamos",
  "mediosvida5_mediosvida5_ahorros",
  "mediosvida5_mediosvida5_trabajo",
  "mediosvida5_mediosvida5_asistencia",
  "mediosvida5_mediosvida5_apoyocomunidad",
  "mediosvida5_mediosvida5_venderbienes",
  "mediosvida5_mediosvida5_donaciones",
  "mediosvida5_mediosvida5_notiene",  
  "mediosvida5_mediosvida5_otra",   
  
  # Productos financieros
  "mediosvida7_mediosvida7_cuenta_ahorro",
  "mediosvida7_mediosvida7_cuenta_corriente",
  "mediosvida7_mediosvida7_billetera_electronica",
  "mediosvida7_mediosvida7_deposito_bajo_monto",
  "mediosvida7_mediosvida7_microcredito",
  "mediosvida7_mediosvida7_prestamo_vivienda",
  "mediosvida7_mediosvida7_prestamo_de_libre_inversion",
  "mediosvida7_mediosvida7_tarjeta_de_credito",
  "mediosvida7_mediosvida7_otro",  
  "mediosvida7_mediosvida7_ninguno", 
  "mediosvida7_mediosvida7_no_sabe", 
  "mediosvida7_mediosvida7_noresponde"

)
```

```{r comparacion variables de medios de vida}
resumen_financieros <- data_filtrada %>%
  group_by(hacinamiento) %>%
  summarise(across(all_of(vars_financieras), ~ sum(. == "1", na.rm = TRUE))) 

resumen_financieros
```

```{r Comparacion variables de medios de vida}
resumen_finanzas_largo <- resumen_financieros %>%
  pivot_longer(
    cols = -hacinamiento,
    names_to = "producto",
    values_to = "conteo"
  )

resumen_finanzas_largo <- resumen_finanzas_largo %>%
  mutate(producto = str_replace_all(producto,
                                    c("mediosvida5_" = "",
                                      "mediosvida7_" = "")))
head(resumen_finanzas_largo, 10)
```

```{r comparacion variables de medios de vida}
# --- Para MEDIOS DE VIDA 5 (fuentes de ingresos/dinero)
resumen_mv5 <- resumen_financieros %>%
  select(hacinamiento, starts_with("mediosvida5")) %>% 
  pivot_longer(
    cols = -hacinamiento,
    names_to = "producto",
    values_to = "conteo"
  ) %>%
  group_by(hacinamiento) %>%
  mutate(
    total = sum(conteo, na.rm = TRUE),
    porcentaje = round((conteo / total) * 100, 1),
    producto = gsub("mediosvida5_mediosvida5_", "", producto)  # limpiar nombres
  )

# --- Para MEDIOS DE VIDA 7 (productos financieros)
resumen_mv7 <- resumen_financieros %>%
  select(hacinamiento, starts_with("mediosvida7")) %>% 
  pivot_longer(
    cols = -hacinamiento,
    names_to = "producto",
    values_to = "conteo"
  ) %>%
  group_by(hacinamiento) %>%
  mutate(
    total = sum(conteo, na.rm = TRUE),
    porcentaje = round((conteo / total) * 100, 1),
    producto = gsub("mediosvida7_mediosvida7_", "", producto)  # limpiar nombres
  )
```

```{r comparacion variables de medios de vida}
# --- Gr치fico 1: Fuentes de ingresos (MV5)
ggplot(resumen_mv5, aes(x = hacinamiento, y = porcentaje, fill = producto)) +
  geom_col(position = "stack") +
  labs(
    title = "쮸ctualmente en su hogar cu치les son las principales fuentes de ingresos/dinero?",
    x = "Nivel de hacinamiento",
    y = "Porcentaje"
  ) +
  theme_minimal()
```
```{r comparacion variables de medios de vida}
# --- Gr치fico 2: Productos financieros (MV7)
ggplot(resumen_mv7, aes(x = hacinamiento, y = porcentaje, fill = producto)) +
  geom_col(position = "stack") +
  labs(
    title = "쯈u칠 tipo de productos financieros tiene su hogar actualmente en Colombia?",
    x = "Nivel de hacinamiento",
    y = "Porcentaje"
  ) +
  theme_minimal()
```

```{r comparacion variables de medios de vida}
# Total de hogares por categor칤a de hacinamiento
totales_hogares <- data_filtrada %>%
  group_by(hacinamiento) %>%
  summarise(total_hogares = n(), .groups = "drop")
```

```{r comparacion variables de medios de vida}
# --- Medios de vida 5 ---
resumen_mv5 <- data_filtrada %>%
  group_by(hacinamiento) %>%
  summarise(
    across(starts_with("mediosvida5_mediosvida5"), ~sum(. == "1", na.rm = TRUE)),
    .groups = "drop"
  ) %>%
  pivot_longer(
    cols = -hacinamiento,
    names_to = "producto",
    values_to = "conteo"
  ) %>%
  left_join(totales_hogares, by = "hacinamiento") %>%
  mutate(
    porcentaje_hogares = round((conteo / total_hogares) * 100, 1),
    producto = str_remove(producto, "mediosvida5_mediosvida5_")
  )

```

```{r comparacion variables de medios de vida}
# --- Gr치fico Medios de Vida 5 (Ingresos) ---
resumen_mv5 %>%
  filter(!is.na(porcentaje_hogares), porcentaje_hogares > 0) %>%
  ggplot(aes(x = producto, y = porcentaje_hogares, fill = hacinamiento)) +
  geom_col(position = "dodge") +
  labs(
    title = "쮸ctualmente en su hogar cu치les son las principales fuentes de ingresos/dinero?",
    x = "Fuente de ingresos",
    y = "% de hogares"
  ) +
  theme_minimal(base_size = 12) +
  theme(
    axis.text.x = element_text(angle = 45, hjust = 1)
  )
```

```{r comparacion variables de medios de vida}
# --- Medios de vida 7 ---
resumen_mv7 <- data_filtrada %>%
  group_by(hacinamiento) %>%
  summarise(
    across(starts_with("mediosvida7_mediosvida7"), ~sum(. == "1", na.rm = TRUE)),
    .groups = "drop"
  ) %>%
  pivot_longer(
    cols = -hacinamiento,
    names_to = "producto",
    values_to = "conteo"
  ) %>%
  left_join(totales_hogares, by = "hacinamiento") %>%
  mutate(
    porcentaje_hogares = round((conteo / total_hogares) * 100, 1),
    producto = str_remove(producto, "mediosvida7_mediosvida7_")
  )
```

```{r comparacion variables de medios de vida}
# --- Medios de vida 7 ---

# --- Gr치fico Medios de Vida 7 (Productos Financieros) ---
resumen_mv7 %>%
  filter(porcentaje_hogares > 0) %>%   # 游댳 Elimina categor칤as sin info
  ggplot(aes(x = producto, y = porcentaje_hogares, fill = hacinamiento)) +
  geom_col(position = "dodge") +
  labs(
    title = "쯈u칠 tipo de productos financieros tiene su hogar actualmente en Bogota?",
    x = "Producto financiero",
    y = "% de hogares"
  ) +
  theme_minimal(base_size = 12) +
  theme(
    axis.text.x = element_text(angle = 45, hjust = 1)
  )
```

## Segundo analisis a partir de dificultades a nivel hogar

```{r Filtro necesidades}
vars_necesidades <- c(
  "aap6a_aap6_empleo",
  "aap6a_aap6_alojamiento",
  "aap6a_aap6_comida",
  "aap6a_aap6_semillas",
  "aap6a_aap6_asistencia_tec",
  "aap6a_aap6_agua_med",
  "aap6a_aap6_articulos_hig",
  "aap6a_aap6_servicios_san",
  "aap6a_aap6_articulos_hog",
  "aap6a_aap6_educ",
  "aap6a_aap6_transporte",
  "aap6a_aap6_atencion_med",
  "aap6a_aap6_medicamentos",
  "aap6a_aap6_apoyo_psico",
  "aap6a_aap6_apoyo_psicolegal",
  "aap6a_aap6_deudas",
  "aap6a_aap6_comunicacion",
  "aap6a_aap6_otro",
  "aap6a_aap6_ninguno",
  "aap6a_aap6_nosabe",
  "aap6a_aap6_noresponde"
)

# Resumen de valores perdidos (NA) para esas variables
na_resumen_necesidades <- sapply(data_filtrada[vars_necesidades], function(x) sum(is.na(x)))
na_resumen_necesidades  # No presenta valores nulos


```

```{r Tabla estadisitca dificultades}
tabla_necesidades <- data_filtrada %>%
  select(all_of(vars_necesidades)) %>%
  pivot_longer(cols = everything(),
               names_to = "variable",
               values_to = "respuesta") %>%
  group_by(variable) %>%
  summarise(
    conteo_1 = sum(respuesta == 1, na.rm = TRUE),
    .groups = "drop"
  ) %>%
  mutate(proporcion = conteo_1 /  nrow(data_filtrada)) %>%
  arrange(desc(proporcion)) %>%
  mutate(
    variable_label = recode(variable,
      "aap6a_aap6_comida"        = "Comida",
      "aap6a_aap6_empleo"        = "Empleo",
      "aap6a_aap6_alojamiento"   = "Alojamiento",
      "aap6a_aap6_atencion_med"  = "Atenci칩n m칠dica",
      "aap6a_aap6_medicamentos"  = "Medicamentos",
      "aap6a_aap6_articulos_hog" = "Art칤culos del hogar",
      "aap6a_aap6_educ"          = "Educaci칩n",
      "aap6a_aap6_deudas"        = "Deudas",
      "aap6a_aap6_agua_med"      = "Agua",
      "aap6a_aap6_transporte"    = "Transporte",
      "aap6a_aap6_articulos_hig" = "Art칤culos de higiene",
      "aap6a_aap6_comunicacion"  = "Comunicaci칩n",
      "aap6a_aap6_apoyo_psicolegal" = "Apoyo psico-legal",
      "aap6a_aap6_apoyo_psico"   = "Apoyo psicol칩gico",
      "aap6a_aap6_semillas"      = "Semillas",
      "aap6a_aap6_servicios_san" = "Servicios sanitarios",
      "aap6a_aap6_otro"          = "Otro",
      "aap6a_aap6_ninguno"       = "Ninguno",
      "aap6a_aap6_nosabe"        = "No sabe",
      "aap6a_aap6_noresponde"    = "No responde",
      "aap6a_aap6_asistencia_tec"= "Asistencia t칠cnica",
      .default = variable
    )
  )

ggplot(tabla_necesidades, aes(x = reorder(variable_label, proporcion),
                              y = proporcion)) +
  geom_col(fill = "steelblue") +
  geom_text(aes(label = scales::percent(proporcion, accuracy = 0.1)),
            hjust = -0.1, size = 3.5) +
  coord_flip() +
  labs(
    title = "Necesidades reportadas por los hogares",
    x = "Necesidad",
    y = "Proporci칩n de hogares"
  ) +
  scale_y_continuous(labels = scales::percent_format(accuracy = 1),
                     expand = expansion(mult = c(0, .1)))



```
```{r Cruce necesidades vs tiempo residencia}
## Agrupamos las diferentes necesidades segun su tipo para facilitar el analisis
tabla_necesidades_agrupada <- data_filtrada %>%
  mutate(
    # 1. Medios de vida y econom칤a
    grupo_medios = if_any(c(aap6a_aap6_empleo,
                            aap6a_aap6_deudas,
                            aap6a_aap6_semillas,
                            aap6a_aap6_asistencia_tec), ~ .x == 1),
    
    # 2. Vivienda y servicios b치sicos
    grupo_vivienda = if_any(c(aap6a_aap6_alojamiento,
                              aap6a_aap6_agua_med,
                              aap6a_aap6_servicios_san,
                              aap6a_aap6_transporte,
                              aap6a_aap6_comunicacion), ~ .x == 1),
    
    # 3. Alimentaci칩n y art칤culos b치sicos
    grupo_alimentos = if_any(c(aap6a_aap6_comida,
                               aap6a_aap6_articulos_hig,
                               aap6a_aap6_articulos_hog), ~ .x == 1),
    
    # 4. Salud y bienestar
    grupo_salud = if_any(c(aap6a_aap6_atencion_med,
                           aap6a_aap6_medicamentos,
                           aap6a_aap6_apoyo_psico), ~ .x == 1),
    
    # 5. Protecci칩n y educaci칩n
    grupo_proteccion = if_any(c(aap6a_aap6_educ,
                                aap6a_aap6_apoyo_psicolegal), ~ .x == 1),
    
    # 6. No clasificable
    grupo_noclas = if_any(c(aap6a_aap6_otro,
                            aap6a_aap6_ninguno,
                            aap6a_aap6_nosabe,
                            aap6a_aap6_noresponde), ~ .x == 1)
  ) 

## Resumen de tipo de necesidad
resumen_necesidades <- tabla_necesidades_agrupada %>%
  summarise(
    `Medios de vida y econom칤a`   = sum(grupo_medios, na.rm = TRUE),
    `Vivienda y servicios b치sicos`= sum(grupo_vivienda, na.rm = TRUE),
    `Alimentaci칩n y art칤culos b치sicos` = sum(grupo_alimentos, na.rm = TRUE),
    `Salud y bienestar`           = sum(grupo_salud, na.rm = TRUE),
    `Protecci칩n y educaci칩n`      = sum(grupo_proteccion, na.rm = TRUE),
    `No clasificable`             = sum(grupo_noclas, na.rm = TRUE),
    total_hogares                 = n()
  ) %>%
  pivot_longer(cols = -total_hogares,
               names_to = "grupo",
               values_to = "conteo") %>%
  mutate(proporcion = conteo / total_hogares) %>%
  arrange(desc(proporcion))

resumen_necesidades

# Generamos el cruce con el tiempo de residencia
necesidades_long <- tabla_necesidades_agrupada %>%
  select(meses_en_lugar,
         grupo_medios,
         grupo_vivienda,
         grupo_alimentos,
         grupo_salud,
         grupo_proteccion,
         grupo_noclas) %>%
  pivot_longer(
    cols = starts_with("grupo"),
    names_to = "grupo",
    values_to = "valor"
  ) %>%
  filter(valor == TRUE | valor == 1) %>%
  group_by(meses_en_lugar, grupo) %>%
  summarise(conteo = n(), .groups = "drop") %>%
  mutate(
    grupo = recode(grupo,
      grupo_medios     = "Medios de vida y econom칤a",
      grupo_vivienda   = "Vivienda y servicios b치sicos",
      grupo_alimentos  = "Alimentaci칩n y art칤culos b치sicos",
      grupo_salud      = "Salud y bienestar",
      grupo_proteccion = "Protecci칩n y educaci칩n",
      grupo_noclas     = "No clasificable"
    )
  )

necesidades_long


# Gr치fico de l칤neas
ggplot(necesidades_long, aes(x = meses_en_lugar, y = conteo, color = grupo, group = grupo)) +
  geom_line(size = 1) +
  geom_point(size = 2) +
  labs(
    title = "Evoluci칩n de las necesidades seg칰n tiempo de residencia",
    x = "Tiempo de residencia (meses)",
    y = "N칰mero de hogares",
    color = "Grupo de necesidad"
  ) +
  theme_minimal() +
  theme(
    axis.text.x = element_text(angle = 45, hjust = 1),
    legend.position = "bottom"
  )

```

```{r Cruce necesidades vs hacinamiento}

# Pasamos a formato largo: hogares x necesidades
necesidades_hacinamiento <- tabla_necesidades_agrupada %>%
  select(hacinamiento,
         grupo_medios,
         grupo_vivienda,
         grupo_alimentos,
         grupo_salud,
         grupo_proteccion,
         grupo_noclas) %>%
  pivot_longer(
    cols = starts_with("grupo"),
    names_to = "grupo",
    values_to = "valor"
  ) %>%
  filter(valor == TRUE | valor == 1) %>%
  group_by(hacinamiento, grupo) %>%
  summarise(conteo = n(), .groups = "drop") %>%
  mutate(
    grupo = recode(grupo,
      grupo_medios     = "Medios de vida y econom칤a",
      grupo_vivienda   = "Vivienda y servicios b치sicos",
      grupo_alimentos  = "Alimentaci칩n y art칤culos b치sicos",
      grupo_salud      = "Salud y bienestar",
      grupo_proteccion = "Protecci칩n y educaci칩n",
      grupo_noclas     = "No clasificable"
    )
  )

# Ordenar dentro de cada categor칤a de hacinamiento
necesidades_hacinamiento <- necesidades_hacinamiento %>%
  group_by(hacinamiento) %>%
  arrange(desc(conteo), .by_group = TRUE)

necesidades_hacinamiento


ggplot(necesidades_hacinamiento, aes(x = grupo, y = conteo, fill = grupo)) +
  geom_col(show.legend = FALSE) +
  facet_wrap(~ hacinamiento, scales = "free_y") +
  labs(
    title = "Necesidades m치s frecuentes seg칰n tipo de hacinamiento",
    x = "Grupo de necesidad",
    y = "N칰mero de hogares"
  ) +
  theme_minimal() +
  theme(
    strip.text = element_text(size = 11, face = "bold"),
    axis.text.x = element_text(angle = 45, hjust = 1, size = 7), # m치s peque침o
    axis.title.x = element_text(margin = margin(t = 10))
  )

```


```{r Cruce necesidades vs hacinamiento}
# Calcular totales por tipo de hacinamiento (para base de porcentajes)
totales <- tabla_necesidades_agrupada %>%
  group_by(hacinamiento) %>%
  summarise(total_hogares = n(), .groups = "drop")

# Transformar a formato largo y calcular porcentajes
necesidades_hacinamiento <- tabla_necesidades_agrupada %>%
  select(hacinamiento,
         grupo_medios,
         grupo_vivienda,
         grupo_alimentos,
         grupo_salud,
         grupo_proteccion,
         grupo_noclas) %>%
  pivot_longer(
    cols = starts_with("grupo"),
    names_to = "grupo",
    values_to = "valor"
  ) %>%
  filter(valor == TRUE | valor == 1) %>%
  group_by(hacinamiento, grupo) %>%
  summarise(conteo = n(), .groups = "drop") %>%
  left_join(totales, by = "hacinamiento") %>%
  mutate(
    pct = (conteo / total_hogares) * 100,
    grupo = recode(grupo,
      grupo_medios     = "Medios de vida y econom칤a",
      grupo_vivienda   = "Vivienda y servicios b치sicos",
      grupo_alimentos  = "Alimentaci칩n y art칤culos b치sicos",
      grupo_salud      = "Salud y bienestar",
      grupo_proteccion = "Protecci칩n y educaci칩n",
      grupo_noclas     = "No clasificable"
    )
  )

# Gr치fica: barras agrupadas por tipo de hacinamiento dentro de cada necesidad
ggplot(necesidades_hacinamiento, aes(x = grupo, y = pct, fill = hacinamiento)) +
  geom_col(position = "dodge") +
  labs(
    title = "Porcentaje de hogares con necesidades seg칰n tipo de hacinamiento",
    x = "Grupo de necesidad",
    y = "Porcentaje de hogares",
    fill = "Tipo de hacinamiento"
  ) +
  theme_minimal() +
  theme(
    axis.text.x = element_text(angle = 45, hjust = 1, size = 8),
    axis.title.x = element_text(margin = margin(t = 10))
  )

```


## Exploracion a nivel de las personas


```{r Corte de variables por medios de vida e Integraci칩n}

vars_mediosvida <- c(
  "miembros21",  # Tiempo dedicado 
  "miembros22",  # Horas trabajadas
  "miembros23",  # Trabajaria mas
  "miembros23a",  # quiere trabajar mas 
  "miembros30",  # Cuenta con contrato formal
  "miembros30b",   # Seguridad social en salud
  "miembros31a",  # Seguridad social pension
  "miembros21b",  # Rango de ingresos
  "miembros24a",  # Reporto dificultades para encontrar trabajo
  "miembros24b_dificultades_nodocu",  ### Razones ####
  "miembros24b_dificultades_familia",
  "miembros24b_dificultades_discrimina",
  "miembros24b_dificultades_noconocimi",
  "miembros24b_dificultades_noempleo",
  "miembros24b_dificultades_noofertas",
  "miembros24b_dificultades_noexperiencia",
  "miembros24b_dificultades_otra",
  "miembros24b_nosabe",
  "miembros24b_noresponde" #############
)

# Resumen de valores perdidos (NA) en estas variables
na_resumen_mediosvida <- sapply(data_bogota[vars_mediosvida], function(x) sum(is.na(x)))
na_resumen_mediosvida



```
```{r Imputacion NAs}

vars_24b <- c(
  "miembros24b_dificultades_nodocu",
  "miembros24b_dificultades_familia",
  "miembros24b_dificultades_discrimina",
  "miembros24b_dificultades_noconocimi",
  "miembros24b_dificultades_noempleo",
  "miembros24b_dificultades_noofertas",
  "miembros24b_dificultades_noexperiencia",
  "miembros24b_dificultades_otra",
  "miembros24b_nosabe",
  "miembros24b_noresponde"
)

data_bogota <- data_bogota %>%
  rowwise() %>%
  mutate(
    across(all_of(vars_24b), ~ case_when(
      #En caso de que no haya reportado dificultades con miembros24a = no, no ha buscado empleo, no sabe
      miembros24a %in% c("no", "no ha buscado empleo", "no sabe") & is.na(.x) ~ 0,
      
      # Pero si respondio que si encontro dificultades (miembros24a = si) y hay al menos una de las variables igual a 1, se asume que el resto no ocurrieron
      miembros24a == "si" & any(c_across(all_of(vars_24b)) == 1, na.rm = TRUE) & is.na(.x) ~ 0,
      
      TRUE ~ .x
    ))
  ) %>%
  ungroup()

# Resumen de valores perdidos (NA) en estas variables
na_resumen_mediosvida <- sapply(data_bogota[vars_mediosvida], function(x) sum(is.na(x)))
na_resumen_mediosvida




```
```{r Tablas estadisiticas por variable}



vars_principales <- c(
  "miembros21",
  "miembros30",
  "miembros30b",
  "miembros31a",
  "miembros21b"
)


tabla_cruzada_miembros21 <- data_bogota %>%
  count(miembros21, meses_en_lugar) %>%
  pivot_wider(
    names_from = meses_en_lugar,
    values_from = n,
    values_fill = 0
  )

tabla_cruzada_miembros21


tabla_cruzada_miembros30 <- data_bogota %>%
  count(miembros30, meses_en_lugar) %>%
  pivot_wider(
    names_from = meses_en_lugar,
    values_from = n,
    values_fill = 0
  )
tabla_cruzada_miembros30


tabla_cruzada_miembros30b <- data_bogota %>%
  count(miembros30b, meses_en_lugar) %>%
  pivot_wider(
    names_from = meses_en_lugar,
    values_from = n,
    values_fill = 0
  )
tabla_cruzada_miembros30b

tabla_cruzada_miembros31a <- data_bogota %>%
  count(miembros31a, meses_en_lugar) %>%
  pivot_wider(
    names_from = meses_en_lugar,
    values_from = n,
    values_fill = 0
  )
tabla_cruzada_miembros31a


tabla_cruzada_miembros21b <- data_bogota %>%
  count(miembros21b, meses_en_lugar) %>%
  pivot_wider(
    names_from = meses_en_lugar,
    values_from = n,
    values_fill = 0
  )
tabla_cruzada_miembros21b
```
  
  
```{r sEGURIDAD SOCIAL A LO LARGO DEL TIEMPO}

library(gridExtra)

##### SALUD ######
p1 <- ggplot(data_bogota %>%
               filter(!is.na(miembros30b)) %>%
               count(meses_en_lugar, miembros30b) %>%
               mutate(miembros30b = str_wrap(miembros30b, width = 25)), # salto de l칤nea
             aes(x = meses_en_lugar, y = n, fill = miembros30b)) +
  geom_col(position = "dodge") +
  labs(
    title = "Acceso a seguridad social en salud",
    x = "Meses en el lugar",
    y = "N칰mero de hogares",
    fill = "Respuesta"
  ) +
  theme_minimal() +
  theme(
    axis.text.x = element_text(angle = 45, hjust = 1, size = 8),
    plot.title = element_text(size = 12, face = "bold"),
    legend.position = "bottom",
    legend.title = element_text(size = 9),
    legend.text = element_text(size = 8)
  )



##### PENSION ######
p2 <- ggplot(data_bogota %>%
               filter(!is.na(miembros31a)) %>%
               count(meses_en_lugar, miembros31a) %>%
               mutate(miembros31a = str_wrap(miembros31a, width = 25)), # salto de l칤nea
             aes(x = meses_en_lugar, y = n, fill = miembros31a)) +
  geom_col(position = "dodge") +
  labs(
    title = "Acceso a seguridad social en pensiones",
    x = "Meses en el lugar",
    y = "N칰mero de hogares",
    fill = "Respuesta"
  ) +
  theme_minimal() +
  theme(
    axis.text.x = element_text(angle = 45, hjust = 1, size = 8),
    plot.title = element_text(size = 12, face = "bold"),
    legend.position = "bottom",
    legend.title = element_text(size = 9),
    legend.text = element_text(size = 8)
  )

grid.arrange(p1, p2, ncol = 2)


```


```{r NIVEL DE INGRESO A LO LARGO DEL TIEMPO}

ggplot(data_bogota %>%
         filter(!is.na(miembros21b)) %>%
         count(meses_en_lugar, miembros21b) %>%
         mutate(miembros21b = str_wrap(miembros21b, width = 30)),  # ajusta ancho del texto
       aes(x = meses_en_lugar, y = n, fill = miembros21b)) +
  geom_col(position = "dodge", width = 0.8) +
  labs(
    title = "Rangos de ingresos mensuales",
    x = "Meses en el lugar",
    y = "N칰mero de hogares",
    fill = "Ingreso mensual"
  ) +
  theme_minimal(base_size = 12) +
  theme(
    legend.position = "bottom",
    legend.title = element_text(size = 9),
    legend.text = element_text(size = 8),
    axis.text.x = element_text(angle = 30, hjust = 1)
  )

```

```{r COMPARACION POR DIFICULTADES}

vars_dificultades <- c(
  "miembros24b_dificultades_nodocu",
  "miembros24b_dificultades_familia",
  "miembros24b_dificultades_discrimina",
  "miembros24b_dificultades_noconocimi",
  "miembros24b_dificultades_noempleo",
  "miembros24b_dificultades_noofertas",
  "miembros24b_dificultades_noexperiencia",
  "miembros24b_dificultades_otra",
  "miembros24b_nosabe",
  "miembros24b_noresponde"
)


dificultades_long <- data_bogota %>%
  select(all_of(vars_dificultades)) %>%
  pivot_longer(cols = everything(),
               names_to = "dificultad",
               values_to = "valor") %>%
  filter(valor == 1)

# Para las dificultades agrupadas
cruce_dificultades <- data_bogota %>%
  select(meses_en_lugar, all_of(vars_dificultades)) %>%
  pivot_longer(cols = -meses_en_lugar,
               names_to = "dificultad",
               values_to = "valor") %>%
  filter(valor == 1) %>%
  count(meses_en_lugar, dificultad, name = "frecuencia") %>%
  pivot_wider(names_from = meses_en_lugar,
              values_from = frecuencia,
              values_fill = 0)

cruce_dificultades


ggplot(cruce_dificultades,
       aes(x = meses_en_lugar, y = frecuencia, fill = dificultad)) +
  geom_col(position = "dodge") +
  labs(
    title = "Dificultades reportadas seg칰n tiempo de permanencia",
    x = "Meses en el lugar",
    y = "N칰mero de hogares",
    fill = "Dificultad"
  ) +
  theme_minimal() +
  theme(
    axis.text.x = element_text(angle = 45, hjust = 1, size = 9),
    legend.position = "bottom",
    legend.text = element_text(size = 8)
  )
```

```{r Grafico DIFICULTADES}
cruce_dificultades_long <- data_bogota %>%
  select(meses_en_lugar, all_of(vars_dificultades)) %>%
  pivot_longer(cols = -meses_en_lugar,
               names_to = "dificultad",
               values_to = "valor") %>%
  filter(valor == 1) %>%
  count(meses_en_lugar, dificultad, name = "frecuencia") %>%
  mutate(
    dificultad = recode(dificultad,
      "miembros24b_dificultades_nodocu"       = "Falta de documentos",
      "miembros24b_dificultades_familia"      = "Responsabilidades familiares",
      "miembros24b_dificultades_discrimina"   = "Discriminaci칩n",
      "miembros24b_dificultades_noconocimi"   = "Falta de conocimiento",
      "miembros24b_dificultades_noempleo"     = "No hay empleo disponible",
      "miembros24b_dificultades_noofertas"    = "No hay ofertas adecuadas",
      "miembros24b_dificultades_noexperiencia"= "Falta de experiencia",
      "miembros24b_dificultades_otra"         = "Otra dificultad",
      "miembros24b_nosabe"                    = "No sabe",
      "miembros24b_noresponde"                = "Prefiere no responder",
      .default = dificultad
    ),
    dificultad = str_wrap(dificultad, width = 25)  # salto de l칤nea autom치tico
  )

ggplot(cruce_dificultades_long,
       aes(x = meses_en_lugar, y = frecuencia, fill = dificultad)) +
  geom_col(position = "dodge") +
  labs(
    title = "Dificultades reportadas seg칰n tiempo de permanencia",
    x = "Meses en el lugar",
    y = "N칰mero de hogares",
    fill = "Dificultad"
  ) +
  theme_minimal() +
  theme(
    axis.text.x   = element_text(angle = 45, hjust = 1, size = 9),
    legend.position = "bottom",
    legend.title = element_text(size = 8),
    legend.text  = element_text(size = 7)
  ) +
  guides(fill = guide_legend(nrow = 3, byrow = TRUE))



```



# PARTE II.EVIDENCIA EMPIRICA Y ESTIMACI칍N

Para evaluar si el hacinamiento en los hogares representa un factor que incrementa la probabilidad de ocurrencia de diferentes problemas sociales, se emple칩 una prueba de diferencia de proporciones.

Justificaci칩n metodol칩gica: Dado que las variables de inter칠s (acceso_financiero, problemas_viv) son binarias,
las comparaciones entre dos grupos se realizan mediante pruebas de diferencia de proporciones.
Usamos prop.test() (sin correcci칩n de continuidad) para estimar la diferencia y obtener p-valor e IC.


Expectativa teorica:
Te칩ricamente,en concordancia con la literatura que vincula el hacinamiento con vulnerabilidad socioecon칩mica, se espera que los hogares en condici칩n de hacinamiento presenten una mayor incidencia de problemas  tales como el acceso financiero, dificultades econ칩micas, entre otros, en comparaci칩n con aquellos que no la padecen. De esta forma, se esperar칤a que en las pruebas de hip칩tesis siguientes exista una mayor vulnerabilidad reflejada en la proporci칩n para los hogares con hacinamiento critico, en contrate con los de hacinamiento moderado o sin hacinamiento.


## Analisis preliminar

```{r comparacion variables de medios de vida}
# Lista de columnas de productos financieros v치lidos
productos_prueba_hip <- c(
  "mediosvida7_mediosvida7_cuenta_ahorro",
  "mediosvida7_mediosvida7_cuenta_corriente",
  "mediosvida7_mediosvida7_cdt",
  "mediosvida7_mediosvida7_billetera_electronica",
  "mediosvida7_mediosvida7_deposito_bajo_monto",
  "mediosvida7_mediosvida7_microcredito",
  "mediosvida7_mediosvida7_prestamo_vivienda",
  "mediosvida7_mediosvida7_prestamo_vehiculo",
  "mediosvida7_mediosvida7_prestamo_de_libre_inversion",
  "mediosvida7_mediosvida7_tarjeta_de_credito",
  "mediosvida7_mediosvida7_otro")

data_prueba_hip_producto <- data_filtrada %>%
  mutate(acceso_financiero =
           if_else(rowSums(select(., all_of(productos_prueba_hip)) == 1, na.rm = TRUE) > 0,
                   1, 0))
```

```{r comparacion variables de medios de vida}
data_test_prueba_hip_producto <- data_prueba_hip_producto %>%
  filter(hacinamiento %in% c("Sin hacinamiento","Moderado", "Cr칤tico"))
```

```{r comparacion variables de medios de vida}
tabla_prueba_hip_producto <- table(
  data_test_prueba_hip_producto$hacinamiento,
  data_test_prueba_hip_producto$acceso_financiero
)
tabla_prueba_hip_producto
prop.table(tabla_prueba_hip_producto, 1)
```
De acuerdo con este primer an치lisis de las proporciones, se sugiere que el acceso financiero no es completamente lineal en su comportamiento. Dado esto es importante realizar el an치lisis de diferencia de proporciones para evaluar si estas diferencias observadas son verdaderamente sistem치ticamente significativas.





## 1) Prueba Acceso financiero:
Hip칩tesis formal (Acceso financiero: Sin vs Cr칤tico)
H0: p_Sin >= p_Cr칤tico
H1: p_Sin < p_Cr칤tico
Tipo: prueba unilateral (buscamos demostrar mayor vulnerabilidad en Cr칤tico)
Justificaci칩n: la variable 'acceso_financiero' es binaria (0/1), por eso se utiliza
una prueba de diferencia de proporciones entre dos grupos independientes.

Se esperar칤a que la prueba arroje resultados significativos para rechazar la H0 ya que seg칰n la teor칤a la poblaci칩n sin hacinamiento presenta una mayor estabilidad econ칩mica y un entorno habilitaci칩n m치s favorable, lo que se traduce en mejores condiciones de acceso financiero

```{r comparacion variables de medios de vida}
data_test <- data_prueba_hip_producto %>%
  filter(hacinamiento %in% c("Sin hacinamiento", "Cr칤tico")) %>%
  droplevels()
tabla_prueba <- table(data_test$hacinamiento, data_test$acceso_financiero)

x <- tabla_prueba[, "1"]
n <- rowSums(tabla_prueba)

prueba <- prop.test(x, n,
                    alternative = "greater",
                    correct = FALSE)
prueba

```
Dado que el p-valor = 0.2128 es mayor que el nivel de significancia del 5% (풤 = 0.05), no se rechaza la hip칩tesis nula.
No existe evidencia estad칤stica mente significativa para afirmar que los hogares sin hacinamiento tienen mayor acceso a productos financieros que los hogares en hacinamiento cr칤tico.

Se evalu칩 si los hogares sin hacinamiento presentan una mayor probabilidad de acceso a productos financieros respecto a aquellos en hacinamiento cr칤tico. La prueba de diferencia de proporciones sin correcci칩n por continuidad mostr칩 que las proporciones de acceso son 0.530 en hogares sin hacinamiento y 0.455 en hogares con hacinamiento cr칤tico. Sin embargo, esta diferencia no es estad칤sticamente significativa (픦 = 0.6345; p-valor = 0.2128; IC95%: 
0.080,1.000).

Por lo tanto, no se rechaza la hip칩tesis nula, lo cual indica que, con los datos disponibles, no se puede concluir que el hacinamiento cr칤tico reduzca el acceso financiero en comparaci칩n con los hogares no hacinados.



** Ahora pasamos a la realizaci칩n de esta misma prueba con el grupo de hacinamiento moderado y critico
Hip칩tesis formal (Acceso financiero: Moderado vs Cr칤tico)
H0: p_Moderado <= p_Cr칤tico
H1: p_Moderado > p_Cr칤tico
Tipo: prueba unilateral
Justificaci칩n: la variable es binaria; comparamos dos proporciones independientes.

```{r comparacion variables de medios de vida}
# Filtrar solo Moderado y Cr칤tico
data_test_MC <- data_prueba_hip_producto %>%
  filter(hacinamiento %in% c("Moderado", "Cr칤tico")) %>%
  droplevels()

# Tabla para la prueba
tabla_MC <- table(data_test_MC$hacinamiento, data_test_MC$acceso_financiero)
tabla_MC

# Valores para la prueba
x_MC <- tabla_MC[, "1"]  # 칠xitos (con acceso)
n_MC <- rowSums(tabla_MC)  # total por grupo

# Prueba de diferencias de proporciones
prueba_MC <- prop.test(x_MC, n_MC,
                       alternative = "greater", # H: Moderado > Cr칤tico
                       correct = FALSE)

prueba_MC

```
La proporci칩n de acceso financiero es significativamente mayor en los hogares con hacinamiento moderado (0.763) comparado con los hogares con hacinamiento cr칤tico (0.455), seg칰n la prueba de diferencia de proporciones unilateral (픦 = 8.86; p = 0.00146).
Se rechaza la hip칩tesis nula, concluyendo que el acceso financiero disminuye de manera estad칤sticamente significativa cuando el hacinamiento pasa de moderado a cr칤tico.

```{r Problemas de vivienda}
preg_multi <- c("alojamiento3")

cols_multi <- names(data_filtrada)[str_detect(
  names(data_filtrada),
  paste0("^(", paste(preg_multi, collapse="|"), ")_")
)]
```

```{r Problemas de vivienda}
data_alojamiento3 <- data_filtrada %>%
  pivot_longer(
    cols = all_of(cols_multi),
    names_to = c("pregunta", "respuesta"),
    names_pattern = "([^_]+)_(.*)",
    values_to = "valor"
  ) %>%
  filter(valor == 1)%>%
  mutate(respuesta = str_remove(respuesta, "^alojamiento3_"))
```

```{r Problemas de vivienda}
resumen_aloj3 <- data_alojamiento3 %>%
  count(respuesta, name = "conteo") %>%
  arrange(desc(conteo))

resumen_aloj3

```

```{r Problemas de vivienda}
ggplot(resumen_aloj3, aes(x = reorder(respuesta, -conteo), y = conteo, fill = respuesta)) +
  geom_col() +
  theme_minimal() +
  labs(
    title = "Problemas relacionados con la vivienda y el entorno",
    x = "Tipo de problema reportado",
    y = "N칰mero de hogares"
  ) +
  theme(axis.text.x = element_text(angle = 45, hjust = 1),
        legend.position = "none")

```

```{r Problemas de vivienda}
# Pasar a formato largo (solo respuestas marcadas = 1)
data_aloj3 <- data_filtrada %>%
  pivot_longer(
    cols = all_of(cols_multi),
    names_to = c("pregunta", "respuesta"),
    names_pattern = "([^_]+)_(.*)",
    values_to = "valor"
  ) %>%
  filter(valor == 1)
```

```{r Problemas de vivienda}
resumen_aloj3_menciones <- data_aloj3 %>%
  count(respuesta, name = "conteo") %>%
  arrange(desc(conteo))%>%
  mutate(respuesta = str_remove(respuesta, "^alojamiento3_"))

```

```{r Problemas de vivienda}
resumen_aloj3_hogar <- data_aloj3 %>%
  group_by(respuesta) %>%
  summarise(n_hogares = n_distinct(id_hogar), .groups = "drop")%>%
  mutate(respuesta = str_remove(respuesta, "^alojamiento3_"))

```

```{r Problemas de vivienda}
plot_aloj3_menciones <- ggplot(resumen_aloj3_menciones,
                               aes(x = respuesta, y = conteo, fill = respuesta)) +
  geom_col() +
  labs(title = "Problemas de vivienda (menciones)",
       x = "Problema reportado", y = "N칰mero de menciones") +
  theme_minimal() +
  theme(axis.text.x = element_text(angle = 45, hjust = 1), legend.position = "none")

plot_aloj3_hogar <- ggplot(resumen_aloj3_hogar,
                           aes(x = respuesta, y = n_hogares, fill = respuesta)) +
  geom_col() +
  labs(title = "Problemas de vivienda (hogares 칰nicos)",
       x = "Problema reportado", y = "N칰mero de hogares") +
  theme_minimal() +
  theme(axis.text.x = element_text(angle = 45, hjust = 1), legend.position = "none")

# Mostrar juntos
plot_aloj3_menciones + plot_aloj3_hogar

```


```{r Problemas de vivienda}
vars_entorno <- c(
  "alojamiento3_alojamiento3_no_conflic",
  "alojamiento3_alojamiento3_no_higiene",
  "alojamiento3_alojamiento3_no_lnfaestruc",
  "alojamiento3_alojamiento3_no_privacidad",
  "alojamiento3_alojamiento3_desastres",
  "alojamiento3_alojamiento3_ninguna",
  "alojamiento3_alojamiento3_otro"
  )
```

```{r Problemas de vivienda}
resumen_entorno <- data_filtrada %>%
  group_by(hacinamiento) %>%
  summarise(across(all_of(vars_entorno), ~ sum(. == "1", na.rm = TRUE))) 

resumen_entorno
```


```{r Problemas de vivienda}

resumen_aloj3_hacinamiento <- resumen_entorno %>%
  select(hacinamiento, starts_with("alojamiento3")) %>% 
  pivot_longer(
    cols = -hacinamiento,
    names_to = "problema",
    values_to = "conteo"
  ) %>%
  group_by(hacinamiento) %>%
  mutate(
    total = sum(conteo, na.rm = TRUE),
    porcentaje = round((conteo / total) * 100, 1),
    problema = gsub("alojamiento3_alojamiento3_", "", problema)  # limpiar nombres
  ) %>%
  left_join(totales_hogares, by = "hacinamiento") %>%
  mutate(
    porcentaje_hogares = round((conteo / total_hogares) * 100, 1),
    producto = str_remove(problema, "alojamiento3_alojamiento3_")
  )


# --- Gr치fico Problemas de vivienda ---
ggplot(resumen_aloj3_hacinamiento, aes(x = problema, y = porcentaje_hogares, fill = hacinamiento)) +
  geom_col(position = "dodge") +
  scale_x_discrete(labels = c(
    "desastres"     = "Desastres",
    "ninguna"       = "Ninguna",
    "no_conflic"    = "Conflicto",
    "no_higiene"    = "No Higiene",
    "no_lnfaestruc" = "No Infraestructura",
    "no_privacidad" = "No Privacidad",
    "otro"          = "Otros"
  )) +
  labs(
    title = "Problemas relacionados con la vivienda y el entorno",
    x = "Problema reportado",
    y = "% de hogares"
  ) +
  theme_minimal(base_size = 12) +
  theme(
    axis.text.x = element_text(angle = 45, hjust = 1)
  )
```

```{r Problemas de vivienda}
problemas_cols <- c(
  "alojamiento3_alojamiento3_desastres",
  "alojamiento3_alojamiento3_no_conflic",
  "alojamiento3_alojamiento3_no_higiene",
  "alojamiento3_alojamiento3_no_lnfaestruc",
  "alojamiento3_alojamiento3_no_privacidad",
  "alojamiento3_alojamiento3_otro"
)

data_probs <- data_filtrada %>%
  mutate(problemas_viv =
           if_else(rowSums(select(., all_of(problemas_cols)) == 1, na.rm = TRUE) > 0,
                   1, 0)
  )
```


```{r Problemas de vivienda}
# Tabla para la prueba Sin hacinamiento vs Cr칤tico
tabla_probs_SC <- table(
  data_probs$hacinamiento,
  data_probs$problemas_viv
)

tabla_probs_SC
prop.table(tabla_probs_SC, 1)
```

## 2) Prueba de problemas de vivienda
Hip칩tesis formal (Problemas vivienda: Sin vs Cr칤tico)
H0: p_Cr칤tico <= p_Sin
H1: p_Cr칤tico > p_Sin
Tipo: prueba unilateral (se espera mayor incidencia de problemas en hogares cr칤ticos)
Justificaci칩n: 'problemas_viv' es binaria (0/1); se compara proporci칩n entre grupos.

```{r Problemas de vivienda}
# Filtrar solo Sin y Cr칤tico
data_test_SC <- data_probs %>%
  filter(hacinamiento %in% c("Sin hacinamiento", "Cr칤tico")) %>%
  droplevels()

# Tabla
tabla_SC <- table(data_test_SC$hacinamiento, data_test_SC$problemas_viv)
tabla_SC

# 칄xitos y totales
x_SC <- tabla_SC[, "1"]
n_SC <- rowSums(tabla_SC)

# Prueba unilateral: Cr칤tico > Sin hacinamiento
prueba_SC <- prop.test(x_SC, n_SC,
                       alternative = "less",
                       correct = FALSE)

prueba_SC
```
La proporci칩n de hogares que reporta al menos un problema de vivienda o entorno es significativamente mayor en los hogares con hacinamiento cr칤tico (51.5%), en comparaci칩n con los hogares sin hacinamiento (23.2%).
La prueba estad칤stica unilateral para diferencia de proporciones indica que esta diferencia es estad칤sticamente significativa (픦 = 10.97; p = 0.00046), por lo que se rechaza la hip칩tesis nula.
Esto confirma que, a mayor severidad del hacinamiento, se intensifican las dificultades asociadas al entorno y las condiciones de habitabilidad del hogar.




Ahora pasamos a la realizacion de esta misma prueba con el grupo de hacinamiento moderado y critico
Hip칩tesis formal (Problemas vivienda: Moderado vs Cr칤tico)
H0: p_Cr칤tico <= p_Moderado
H1: p_Cr칤tico > p_Moderado
Tipo: prueba unilateral
Justificaci칩n: variable binaria; comparamos proporciones entre dos grupos independientes.

```{r Problemas de vivienda}
data_test_viv <- data_probs %>%
  filter(hacinamiento %in% c("Moderado", "Cr칤tico")) %>%
  droplevels()

tabla_viv <- table(data_test_viv$hacinamiento, data_test_viv$problemas_viv)
tabla_viv

x_viv <- tabla_viv[, "1"]
n_viv <- rowSums(tabla_viv)

prueba_viv <- prop.test(
  x_viv, n_viv,
  alternative = "greater", # Cr칤tico > Moderado
  correct = FALSE
)

prueba_viv
```
Aunque el porcentaje de hogares que reporta al menos un problema relacionado con la vivienda o el entorno es mayor entre aquellos con hacinamiento cr칤tico (51,5%) respecto a los de hacinamiento moderado (44,1%), la diferencia no es estad칤sticamente significativa (p = 0,754).
Esto sugiere que, en esta muestra, las condiciones f칤sicas y ambientales de la vivienda y el entorno no difieren sustancialmente entre niveles de hacinamiento moderado y cr칤tico.

```{r Gasto en vivienda}
# Resumen de la variable de gasto en vivienda
summary(data_filtrada$san53_viv)

# Revisar cu치ntos NA hay
sum(is.na(data_filtrada$san53_viv))
```

```{r Gasto en vivienda}
# --- Resumen estad칤stico del gasto en vivienda
resumen_gasto_viv <- data_filtrada %>%
  group_by(hacinamiento) %>%
  summarise(
    n = n(),
    media = mean(san53_viv, na.rm = TRUE),
    mediana = median(san53_viv, na.rm = TRUE),
    p25 = quantile(san53_viv, 0.25, na.rm = TRUE),
    p75 = quantile(san53_viv, 0.75, na.rm = TRUE),
    maximo = max(san53_viv, na.rm = TRUE),
    .groups = "drop"
  )
```

```{r Gasto en vivienda}
# --- Resumen estad칤stico del gasto en vivienda
print(resumen_gasto_viv) 
```

```{r Gasto en vivienda}
# --- Crear variable de gasto total
data_filtrada <- data_filtrada %>%
  mutate(
    gasto_total = rowSums(across(c(san52_alim, san53_viv, san54_serv,
                                   san55_sal, san56_edu, san57_otros)), na.rm = TRUE),
    pct_vivienda = if_else(gasto_total > 0, (san53_viv / gasto_total) * 100, NA_real_)
  )

# --- Revisar tabla de resumen
resumen_pct_viv <- data_filtrada %>%
  group_by(hacinamiento) %>%
  summarise(
    n = n(),
    media = mean(pct_vivienda, na.rm = TRUE),
    mediana = median(pct_vivienda, na.rm = TRUE),
    p25 = quantile(pct_vivienda, 0.25, na.rm = TRUE),
    p75 = quantile(pct_vivienda, 0.75, na.rm = TRUE),
    maximo = max(pct_vivienda, na.rm = TRUE),
    .groups = "drop"
  )
```

```{r Gasto en vivienda}
# --- Revisar NA en variables de gasto
colSums(is.na(data_filtrada[, c("san52_alim", "san53_viv", 
                                "san54_serv", "san55_sal", 
                                "san56_edu", "san57_otros")]))

# --- Revisar NA en gasto_total y pct_vivienda
sum(is.na(data_filtrada$gasto_total))
sum(is.na(data_filtrada$pct_vivienda))

# --- Proporci칩n de NA en pct_vivienda
mean(is.na(data_filtrada$pct_vivienda))
```


```{r Gasto en vivienda}
print(resumen_pct_viv)
```

```{r Gasto en vivienda}
ggplot(data_filtrada, aes(x = hacinamiento, y = pct_vivienda, fill = hacinamiento)) +
  geom_violin(trim = FALSE, alpha = 0.6) +
  geom_boxplot(width = 0.1, outlier.shape = NA) +
  theme_minimal(base_size = 12) +
  labs(
    title = "Porcentaje del gasto total destinado a vivienda",
    x = "Nivel de hacinamiento",
    y = "% del gasto en vivienda"
  ) +
  scale_y_continuous(labels = label_percent(scale = 1)) + 
  theme(legend.position = "none")
```


## 3) Prueba de gasto en vivienda
 Justificaci칩n metodol칩gica (gasto en vivienda):
 'pct_vivienda' es una variable cuantitativa continua.
 Se verifica normalidad por grupo con Shapiro-Wilk y homogeneidad de varianzas.
 Si al menos un grupo no cumple normalidad, se utiliza Kruskal-Wallis (no param칠trica).
```{r Gasto en vivienda}
#Test Shapiro
by(data_filtrada$pct_vivienda, data_filtrada$hacinamiento, shapiro.test)
```
Continuamos con un Kruskal늉allis (no param칠trico)
```{r Gasto en vivienda}
#Prueba global
kruskal.test(pct_vivienda ~ hacinamiento, data = data_filtrada)
```

```{r Gasto en vivienda}
#Prueba global
pairwise.wilcox.test(
  data_filtrada$pct_vivienda,
  data_filtrada$hacinamiento,
  p.adjust.method = "bonferroni"
)
```

Al evaluar el porcentaje del gasto total del hogar destinado a vivienda seg칰n el nivel de hacinamiento, se aplic칩 la prueba de Kruskal늉allis debido al incumplimiento del supuesto de normalidad. El resultado no mostr칩 diferencias globales estad칤sticamente significativas (픦 = 5.81, p = 0.0547).
Sin embargo, las comparaciones por pares indicaron que los hogares con hacinamiento moderado destinan un porcentaje significativamente menor de su gasto total a vivienda en comparaci칩n con los hogares sin hacinamiento (p = 0.045).
No se encontraron diferencias significativas entre los hogares en hacinamiento cr칤tico y los dem치s niveles. Esto sugiere que la relaci칩n entre gasto en vivienda y hacinamiento no es estrictamente lineal, pues los hogares con hacinamiento moderado pueden estar expuestos a mayores presiones econ칩micas en otras necesidades b치sicas.


Conclusi칩n general (Parte 2  Contrastes)
 - Se encontraron diferencias estad칤sticamente significativas en:
   * Acceso financiero: Moderado > Cr칤tico (p = 0.00146)
   * Problemas vivienda: Cr칤tico > Sin hacinamiento (p = 0.00046)
 - En el an치lisis del % de gasto en vivienda, la prueba global Kruskal-Wallis fue marginal
   (p = 0.0547); en comparaciones por pares, s칩lo Sin vs Moderado result칩 significativo (p = 0.045).
 Interpretaci칩n: el hacinamiento est치 asociado a distintas dimensiones de vulnerabilidad;
 la pol칤tica p칰blica deber칤a priorizar acciones sobre vivienda y acceso financiero para hogares cr칤ticos,
 y programas de apoyo socio econ칩mico para hogares moderados cuya vulnerabilidad est치 menos visible.


